---
title: "Aula 10: Modelos VAR"
author: "Silvio Costa"
date: "`r Sys.Date()`"
output:
  pdf_document: default
  html_notebook: default
  html_document:
format: 
  html:
    fig-width: 8
    fig-height: 4
    code-fold: true
editor_options: 
  markdown: 
    wrap: 72
---

# Introdução ao Vetor Autoregressivo (VAR)

-   Modelos univariados são limitados!

-   Um VAR permite modelar diversas variáveis simultaneamente.

**Equação Estrutural do VAR:** $$
AX_t = B_0 + \sum_{i=1}^{p} B_i X_{t-i} + B\epsilon_t
$$ Onde:

\- $A$: matriz de restrições (mxn)

\- $X_t$: variáveis endógenas (nx1)

\- $B_0$: constantes (nx1)

\- $B_i$: coeficientes (mxn)

\- $B$: matriz diagonal (mxn)

\- $\epsilon_t$: choques (nx1) $\sim IID(0, I_n)$

-   No modelo estrutural, os choques são identificados, cada choque
    corresponde a uma alteração em sua respectiva variável. Por que isso
    é importante?

**Equação da Forma Reduzida:**

$$
\begin{cases}
X_t = A^{-1}B_0 + \sum_{i=1}^{p} B_i A^{-1} X_{t-i} + A^{-1}B\epsilon_t \\
X_t = \Phi_0 + \sum_{i=1}^{p} \Phi_i X_{t-i} + e_t
\end{cases}
$$

**Exemplo:** $$
\begin{cases}
y_t = b_{10} - a_{12}z_t + b_{11}y_{t-1} + b_{12}z_{t-1} + \sigma_y \epsilon_{yt} \\
z_t = b_{20} - a_{21}y_t + b_{21}y_{t-1} + b_{22}z_{t-1} + \sigma_z \epsilon_{zt}
\end{cases}
$$

-   As variáveis $y_t$ e $z_t$ são afetadas umas pelas outras e por suas
    defasagens. Nesse sentido, há um efeito feedback que atrapalha a
    estimação.

-   O objetivo do VAR é desenvolver técnicas para resolver esse
    problema, encontrar a trajetória da variável de interesse para o
    choque estrutural.

-   Hipóteses do modelo:

    -   $y_t$ e $z_t$ são estacionários

    -   $\epsilon_{yt} \sim RB(0,1)$ e $\epsilon_{zt} \sim RB(0,1)$

    -   $\epsilon_{yt} \perp \epsilon_{zt} \rightarrow COV(\epsilon_{yt} ,\epsilon_{zt}) =0$

-   De forma geral:

    -   **Estacionaridade:** As séries temporais devem ser estacionárias
        ou transformadas para estacionaridade.

    -   **Linearidade:** A relação entre as variáveis é linear.

    -   **Erro Branco:** Os resíduos devem ser ruído branco, ou seja,
        não correlacionados e com média zero.

    -   **Normalidade:** Os resíduos devem seguir uma distribuição
        normal.

-   A Forma Reduzida permite estimar os modelos com erros não
    correlacionados com os regressores.

-   Ainda haveria correlação contemporânea entre os erros, mas este não
    é um problema para a estimação do modelo VAR. um problema para
    estimarmos o VAR.

-   Importante: A questão fundamental na modelagem VAR é se, a partir da
    forma reduzida, é possível recuperar os parâmetros que definem a
    forma estrutural.

-   Por que isso é importante? somente por meio de análise de choques
    estruturais é possível identificar efeitos de políticas econômicas
    que tenham significado.

-   É possível incluir váriaveis exógenas no modelo VAR:

$$
X_t = \Phi_0 + \sum_{i=1}^p \Phi_1 X_{t-i} + G Z_t + \epsilon_t
$$

em que $G$ é uma matriz de coeficientes (n x g) e $Z_t$ é um vetor de
variáveis exógenas.

## Especificação do Modelo VAR

-   Dificilmente o número de diferenças necessárias para tornar
    estacionária uma variável do VAR é o mesmo das demais.

-   A regra é utilizar tantas defasagens quantas forem necessárias para
    obter "ruídos brancos" em todas as variáveis endógenas.

-   Bom senso e parcimônia devem ser utilizados nesse processo.

-   Temos dois caminhos possíveis:

    1.  Testes partindo de uma ordem $p_{max}$ até rejeitar a hipótese
        nula

    2.  Comparar os critérios de informação de diferentes especificações

-   Na prática, usamos o segundo caminho, usando as versões
    multivariadas do AIC, BIC e HQ que seguem a estrutura:

$$
Crit(m) = \ln|\hat{\Gamma}_0| + c_\tau \phi_m
$$

em que:

$$
\hat{\Gamma}_0 = \frac{1}{T} \sum_{t=1}^{T} \hat{e}_t \hat{e}_t'
$$

-   $c_\tau$ é uma sequência que depende do tamanho da amostra

-   $\phi_m$ é uma função que penaliza VAR de grandes ordens

-   Lütkepohl e Krätzig (2004) mostram que:

$$
\hat{p}(BIC) \leq \hat{p}(HQ) \leq \hat{p}(AIC)
$$

-   Na prática, poucos lags não geram resíduos ruído-branco e muitos
    lags aumentam a variância dos coeficientes, tornando o modelo
    ineficiente.

## Teste de Hipóteses no VAR

-   A ideia é similar ao de modelos univariados. Ao invés de calcular a
    soma dos quadrados dos resíduos, agora usa-se o determinante da
    matriz de covariância dos resíduos do modelo restrito e do modelo
    irrestrito.

-   Partindo da forma reduzida com variáveis exógenas:

$$
X_t = \Phi_0 + \sum_{i=1}^p \Phi_1 X_{t-i} + G Z_t + \epsilon_t
$$

-   Podemos testar:

    -   **Modelo restrito**: com menos parâmetros (ou restrições nos
        coeficientes).

    -   **Modelo irrestrito**: mais geral, com mais flexibilidade.

$$
\text{LR} = 2 \left( \ln L_{\text{irrestrito}} - \ln L_{\text{restrito}} \right)
$$ Onde:

\- $L_{\text{irrestrito}}$: verossimilhança do modelo irrestrito

\- $L_{\text{restrito}}$: verossimilhança do modelo restrito

-   O procedimento consiste em estimar ambos os modelos e calcular a
    razão de verossimilhança (LR).

    -   Se LR for grande, as restrições prejudicam muito o ajuste. Logo,
        rejeita-se a $H_0$: restrições não são compatíveis com os dados.

    -   Se LR for pequeno, as restrições são razoáveis. Assim, não se
        rejeita $H_0$: modelo restrito é aceitável.

## **Estacionaridade**

-   No mundo multivariado, continuaremos a analisar a estacionaridade
    das séries de tempo.

-   O procedimento padrão consiste em verificar se os autovalores do
    sistema estão **dentro do círculo unitário**.

-   Se houver variáveis não estacionárias, teremos que transformar o
    modelo de forma que os coeficientes sejam multiplicados por
    variáveis estacionárias.

-   IMPORTANTE: em um modelo multivariado com variáveis não
    estacionárias, inferências sobre hipóteses conjuntas só poderão ser
    feitas se o modelo puder ser representado de tal forma que os
    coeficientes a serem testados passem a multiplicar variáveis
    estacionárias.

-   Suponha que $y_t \sim I(1)$ e $z_t \sim I(1)$. Assuma um VAR(2) para
    essas variáveis e pegue a primeira equação que corresponde a $y_t$:

$$
y_t = \phi_{11,1} y_{t-1} + \phi_{12,1} z_{t-1} + \phi_{11,2} y_{t-2} + \phi_{12,2} z_{t-2} + e_{yt}
$$

-   A estratégia é adicionar e subtrair termos para transformar: $$
    y_t = (\phi_{11,1} + \phi_{11,2}) y_{t-1} + (\phi_{12,1} + \phi_{12,2}) z_{t-1} - \phi_{11,2} \Delta y_{t-1} - \phi_{12,2} \Delta z_{t-1} + e_{yt}
    $$

-   Repare que $\Delta y_{t-1}$ e $\Delta z_{t-1}$ são estacionários.
    Logo, é possível fazer inferência sobre os coeficientes
    $\phi_{11,2}$ e $\phi_{12,2}$

## Diagnóstico dos Resíduos

**Teste Ljung-Box:**

-   Mesma lógica do caso univariado, testamos a autocorrelação amostral:

-   H0:
    $E(\epsilon_t \epsilon_{t-j}) = 0, \forall j = 1,2,\ldots, J \quad e \quad J>p$

-   Estatística do teste:

$$
Q = T \sum_{j=1}^{J} \text{tr}(\hat{\Gamma}_j \hat{\Gamma}_0^{-1} \hat{\Gamma}_j \hat{\Gamma}_0^{-1}) \sim \chi^2_{n^2(J-p)}
$$

**Teste Breusch-Godfrey:**

-   Testa a autocorrelação dos resíduos do modelo:

$$
\hat{e}_t = \Theta_1 \hat{e}_{t-1} + \Theta_2 \hat{e}_{t-2} + \ldots + \Theta_h \hat{e}_{t-h} + u_t
$$

-   H0: $\Theta_1 = \Theta_2 = \ldots = \Theta_h = 0$

**Teste Normalidade (Jarque-Bera para o caso multivariado):**

-   Testa assimetria e curtose dos resíduos compatíveis com uma
    distribuição normal multivariada.

## Previsão com VAR

**Equação de Previsão:** $$
E(X_{t+h} | I_t) = X_{t+h} = \Phi_1 X_{t+h-1} + \Phi_2 X_{t+h-2} + \ldots + \Phi_p X_{t+h-p}
$$

-   **Nota:** Se o processo for estacionário, a incerteza sobre a
    previsão é limitada.

-   Erros de previsão mais distantes têm limite bem definido.

-   Na presença de variáveis exógenas, o procedimento é projetar a
    evolução dessas variáveis e realizar a previsão do VAR condicional a
    essa projeção.

------------------------------------------------------------------------

## Exemplo prático no R:

Primeiro vamos montar nossa base de dados com inflação, atividade e
juros.

```{r}
#install.packages("vars")
library(rbcb)
library(tseries)    
library(ggplot2)    
library(vars)       

ipca_table = get_series(433, start_date = '2000-01-01')
ipcats = ts( ipca_table$`433`, start = c( 2000, 1 ), frequency = 12 )     # IPCA

ibc_table <- get_series(24364, start_date = '2003-01-01')
idxibcts <- ts(ibc_table$`24364`, start = c(2003, 1), frequency = 12)     # IBC-BR

ibcts <- diff(log(idxibcts))

selic_table <- get_series(4189, start_date = '2000-01-01')
selicts <- ts(selic_table$`4189`, start = c(2000, 1), frequency = 12)     # Selic


# Plotando cada série temporal individualmente
par(mfrow = c(1,3)) # Configura a área de plotagem para 1 linha e 3 colunas

plot(ipcats, main = "IPCA", col = "blue", lwd = 2)
plot(ibcts, main = "IBC", col = "red", lwd = 2)
plot(selicts, main = "Selic", col = "green", lwd = 2)

dbvar <- ts.intersect( ipcats, ibcts, selicts)

dbvar <- ts(dbvar, start = start(dbvar), frequency = 12)


```

Agora vamos selecionar a ordem do VAR a partir de critérios de
informação:

```{r}

# Selecionando a ordem do modelo VAR
var_order <- VARselect(dbvar, lag.max = 10, type = "const")
print(var_order)

```

+----------------------------------------------------------------------+
| Um modelo bem ajustado aos dados significa:                          |
+======================================================================+
| 1.  Parâmetros estimados são estatisticamente significantes (só vale |
|     a pena aumentar a ordem do modelo para melhorar o ajuste se os   |
|     parâmetros acrescentados forem significantes! caso contrário,    |
|     melhor escolher um modelo mais parcimonioso)                     |
|                                                                      |
| 2.  Resíduos não devem apresentar autocorrelação serial, correlação  |
|     cruzada ou heterocedasticidade condicional.                      |
|                                                                      |
| 3.  O modelo é estável ou estacionário (média incondicional do VAR   |
|     existe). Para isso, verificamos os autovalores associados à      |
|     matriz conjunta dos coeficientes defasados (de maneira similar   |
|     ao caso univariado). Queremos que todos os autovalores (raízes)  |
|     sejam menores do que 1.                                          |
|                                                                      |
|     -   Não confunda a estacionariedade do modelo com a              |
|         estacionariedade individual das séries!                      |
|                                                                      |
| 4.  Resíduos não violam a hipótese de distribuição Normal.           |
+----------------------------------------------------------------------+

-   **Sempre teste vários modelos VAR com ordens diferentes,
    eventualmente imponha restrições nos lags ou acrescente variáveis
    exógenas. O objetivo é obter resíduos que se pareçam com um ruído
    branco.**

Escolhida uma ordem para o VAR, vamos estimar os coeficientes:

```{r}

#minha_selecao = var_order$selection["AIC(n)"]
minha_selecao = 5;
# o modelo com 5 lags e 3 variáveis tem 15 raízes. 
# são estimados 18 coeficientes (15 dos lags + 3 interceptos)
# é um modelo complexo que, como veremos, falhará na hipótese de resíduos normalmente distribuídos
# na prática, queremos o melhor ajuste possível com o modelo mais parcimonioso (menor ordem)

# Estimando o modelo VAR
var_model <- VAR(dbvar, p = minha_selecao, type = "const")
summary(var_model)

```

Outra forma de apresentar os resultados no R é usando o pacote
stargazer:

```{r}
library(stargazer)

stargazer::stargazer( var_model$varresult, type = "text", style = "aer", title = "Meu primeiro VAR", column.labels = c( "Inflação", "Atividade", "Juros" ) )
```

Avaliando os resíduos do VAR:

```{r}
# Plotando as séries individuais dos resíduos
resids = residuals(var_model)
resids = ts(resids, start=start(dbvar), frequency = 12)

par(mfrow = c(1, ncol(resids))) # Configura o layout para múltiplos gráficos

for (i in 1:ncol(resids)) {
plot.ts(resids[, i], main = paste("Resíduo da Série", colnames(resids)[i]))
}

```

Diagnóstico dos Resíduos: o que significam esses resultados?

```{r}
# Ljung-Box test, also known as a portmanteau test
serial.test(var_model, lags.pt = 16, type = "PT.asymptotic")

# Breusch-Godfrey test
serial.test(var_model, lags.bg = 10, type = "BG")

# Jarque-Bera
normality.test(var_model,multivariate.only = TRUE)

# Heteroscedasticidade
arch_test <- arch.test( var_model, lags.multi = 12, multivariate.only = TRUE)
print(arch_test)


```

Agora calculamos os autovalores do polinômio característico (repare que
as raízes também são mostradas automaticamente no resultado de estimação
VAR() acima)

```{r}
# Autovalores do VAR
eigenvalues <- roots(var_model)
print(eigenvalues)


```

Mas aqui queremos mostrar graficamente as raízes e o círculo unitário:

```{r}

# Plotar o círculo unitário
plot(0, 0, type = "n", xlab = "Parte Real", ylab = "Parte Imaginária",
     xlim = c(-1.5, 1.5), ylim = c(-1.5, 1.5), asp = 1)
symbols(0, 0, circles = 1, inches = FALSE, add = TRUE)

# Plotar as raízes
points(Re(eigenvalues), Im(eigenvalues), col = "red", pch = 19)

# Adicionar título
title("Raízes do Polinômio Característico no Círculo Unitário")

```

O VAR é estacionário. Outro testes de estabilidade pode verificar o que
acontece com o modelo quando choques aleatórios são simulados:

```{r}

#For details, please refer to documentation efp.
stability_test <- stability( var_model, type = "OLS-CUSUM", dynamic = TRUE) # Ploberger and Krämer (1992)
plot(stability_test)

```

Podemos testar quebra estrutural nos parâmetros:

```{r}

# Teste de quebra estrutural
strucchange::sctest( var_model )
```

Agora podemos fazer uma previsão com o modelo VAR escolhido:

```{r}
# Previsão com o modelo VAR
forecast <- predict(var_model, n.ahead = 12, ci= 0.95)

plot(forecast)
```

Valores previstos:

```{r}
print(forecast)
```
