---
title: "Aula 4: Estimação de modelos ARIMA"
author: "Silvio Costa"
date: "11/abr/2025"
output:
  pdf_document: default
  html_notebook: default
  html_document:
format: 
  html:
    fig-width: 8
    fig-height: 4
    code-fold: true
---

```{r setup, include=FALSE}

knitr::opts_chunk$set(echo = TRUE)
```

## Plano

-   Revisar o conceito de máxima verossimilhança (MV)
-   Entender a diferença entre verossimilhança exata e aproximada
-   Aplicar o conceito a um modelo AR(1)
-   Usar **R** para estimar os parâmetros

------------------------------------------------------------------------

## 1. Máxima Verossimilhança: Revisão

Os pacotes estatísticos como o R possibilitam simular e estimar os coeficientes de modelos de séries temporais.

Vamos retomar o conceito de máxima verossimilhança e como aplicá-la nos modelos ARMA(p,q).

Dado um vetor de dados $Y = (y_1, ..., y_T)$ e um vetor de parâmetros $\theta$, a função de verossimilhança é:

$$
L(\theta|y) = f(y_1, y_2, \dots, y_T \mid \theta)
$$

A log-verossimilhança é:

$$
\ell(\theta|y) = \log L( \theta|y)
$$

Queremos estimar:

$$
\hat{   \theta}_{MV} = arg \max_\theta \, \ell(\theta)
$$

Em particular, usamos a distribuição normal como hipótese para a distribuição dos erros dos modelos em séries econômicas e financeiras:

$$
L(\beta, \sigma^2|y) = \prod_{i=1}^n \frac{1}{\sqrt{2\pi\sigma^2}} \text{exp} \Big[\frac{-(y_i - \beta x_i)^2}{2 \sigma^2} \Big]
$$

$$
\ell(\beta, \sigma^2|y) = n . ln \Big[\frac{1}{\sqrt{2\pi\sigma^2}}\Big]  - \frac{1}{2\sigma^2} \sum_{i=1}^n (y_i - \beta x_i)^2
$$

## 2. Verossimilhança Aproximada (Condicional)

Adaptando ao modelo de séries temporais, a ideia da estimacao é usar as $p$ primeiras observações como valores iniciais para maximizar a função de verossimilhança (condicional):

$$
\ell(\theta|y) = \frac{T- p}{2} . ln{(2\pi\sigma^2)} - \frac{1}{2\sigma^2} \sum_{i=1}^n (y_t - c - \sum_{i=1}^{p} \phi^i y_{t-i})^2
$$

Os estimadores são obtidos ao tomar as condições de primeira ordem com relação a $c$, $\phi_i$ e $\sigma^2$ e igualá-las a zero.

A verossimilhança condicional ou aproximada ignora a distribuição das observações iniciais ($y_1$ por exemplo) e considera apenas as distribuições a posteriori:

$$ L_c(\phi, \sigma^2) = \prod_{t=2}^T f(y_t \mid y_{t-1}) $$

**Vantagem:** Mais simples, boa aproximação quando $T$ é grande e é flexível para o caso de séries não estacionárias.

As máximas verossimilhanças condicional e exata têm as mesmas propriedades assintóticas quando o modelo é estacionário (raízes fora do círculo unitário).

A estimação de $\phi_i$ por máxima verossimilhança condicional é equivalente ao método de mínimos quadrados ordinários. No entanto, o estimador da variância não é igual ao de mínimos quadrados.

------------------------------------------------------------------------

## 3. Verossimilhança Exata

Precisamos conhecer a distribuição incondicional do processo $y_t$ e assumir que as primeiras observações ou são determinadas ou seguem a distribuição incondicional.

No caso de um modelo AR(1):$$ y_t = \phi y_{t-1} + \varepsilon_t, \quad \varepsilon_t \sim \mathcal{N}(0, \sigma^2) $$

Para calcular a verossimilhança, precisamos assumir $|\phi| < 1$ (estacionariedade) para definir a distribuição incondicional e assumir que $y_1$ segue a distribuição incondicional.

$$
y_1 \sim \mathcal{N}(0, \frac{\sigma^2}{1 - \phi^2})
$$

A função de verossimilhança é:

$$
L(\phi, \sigma^2) = f(y_1) \prod_{t=2}^T f(y_t \mid y_{t-1})
$$

**Vantagens:** Estimativa eficiente, porém requer estacionariedade.

------------------------------------------------------------------------

## 4. Comparação dos Métodos

| Critério               | Exata           | Aproximada          |
|------------------------|-----------------|---------------------|
| Precisão               | Alta            | Boa se T grande     |
| Complexidade           | Maior           | Menor               |
| Exige estacionariedade | Sim             | Não necessariamente |
| Método no software R   | `method = "ML"` | `method = "CSS"`    |

------------------------------------------------------------------------

## 5. Exemplo no R: simulação de série AR(1)

```{r simular-ar1}
set.seed(12345)
T <- 200
phi <- 0.7
sigma <- 1
y <- numeric(T)

# Condição inicial para estacionariedade
y[1] <- rnorm(1, 0, sqrt(sigma^2 / (1 - phi^2)))

# Gerando a série
for (t in 2:T) {
  y[t] <- phi * y[t-1] + rnorm(1, 0, sigma)
}

ts.plot(y, main = "Série AR(1) Simulada", ylab = "y_t")
```

------------------------------------------------------------------------

## 6. Estimação do modelo simulado

```{r}

model_approx <- arima(y, order = c(1, 0, 0), method = "CSS", 
                      include.mean = FALSE, n.cond= 10)

model_exact <- arima(y, order = c(1, 0, 0), method = "ML", 
                     include.mean = FALSE)


```


Compare os resultados: estimativas dos coeficientes $\phi$, variâncias, Log-verossimilhança, AIC

```{r comparar}

model_approx

model_exact

```
