---
title: "Ibov_estimacao"
output: html_document
---

# Estimação do IBOV

1)  Extrair os dados

```{r}
library(ipeadatar)
library(zoo)

ibov = ipeadata("GM366_IBVSP366") # ibovespa
ibovs  = zoo( ibov$value, order.by=ibov$date )

# ibov_rng = window(ibovs, start = as.Date('2024-1-1'), end= as.Date('2025-8-18'))

plot(ibovs, xlab="Dia", ylab="índice", main = "Ibovespa diário", col="navy", lwd=2)
```

2)  Mensalizar a série para remover o ruído da série diária

```{r}

serie_mensal_ibov = aggregate(ibovs, as.yearmon, mean)

plot(serie_mensal_ibov, xlab="Mês", ylab="indice", main = "Ibovespa média mensal", col="blue", lwd=2)
```

3)  Calcular retornos em log

```{r}

ret_mensal_ibov = diff(log(serie_mensal_ibov))*100


ret_mensal_ibov <- window(
  ret_mensal_ibov,
  start = c(2018, 1),
  end   = c(2025, 12)
)


plot(ret_mensal_ibov, xlab="Mês", ylab="indice", main = "Ibovespa média mensal", col="red", lwd=2)


```

4)  Estimar modelos AR(1)

```{r}

modelo_AR1 <- arima(ret_mensal_ibov, order = c(1, 0, 0), method = "ML", include.mean = TRUE)

print(modelo_AR1)

```

4)  Estimar modelos AR(2)

```{r}

modelo_AR2 <- arima(ret_mensal_ibov, order = c(2, 0, 0), method = "ML", include.mean = TRUE)

print(modelo_AR2)
print(modelo_AR1)
```

# Metodologia Box-Jenkins

1)  Investigar correlograma da série para descobrir lags significativos

```{r}

par(mfrow = c(1,2))

acf(ret_mensal_ibov, lag.max=16, main="ACF")

pacf(ret_mensal_ibov, lag.max=16, main = "PACF")
```

2)  Estimar modelos candidatos a partir da estratégia de identificação do correlograma

```{r}

# Definindo intervalos para os parâmetros p e q
p_range <- 0:3
q_range <- 0:3

# Inicializando objetos para armazenar os modelos e resultados
modelos <- list()
resultados <- data.frame(p = integer(), d = integer(), q = integer(),
                         AIC = double(), BIC = double(), stringsAsFactors = FALSE)

# Loop para testar todas as combinações de p e q
for (p in p_range) {
  for (q in q_range) {
    order_spec <- c(p, 0, q)
    modelo_atual <- try(
      arima(ret_mensal_ibov,
        order = order_spec,
        optim.control = list(maxit = 1000)),
        silent = TRUE
      )
    if (!inherits(modelo_atual, "try-error")) {
      aic_val <- AIC(modelo_atual)
      bic_val <- BIC(modelo_atual)
      resultados <- rbind(resultados, data.frame(p = p, d = 0, q = q, 
                                                 AIC = aic_val, BIC = bic_val))
      
      nome_modelo <- paste("ARIMA(", p, ",", 0, ",", q, ")", sep = "")
      modelos[[nome_modelo]] <- modelo_atual
      cat(sprintf("Modelo %s: AIC = %.2f, BIC = %.2f\n", nome_modelo, aic_val, bic_val))
    }
  }
}

# Visualizando a tabela de resultados
print(resultados)


```

Verificando qual o melhor modelo estimado:

```{r}
# Selecionando o melhor modelo baseado no menor AIC
melhor_index <- which.min(resultados$AIC)
melhor_modelo_params <- resultados[melhor_index, ]
nome_melhor_modelo <- paste("ARIMA(", melhor_modelo_params$p, ",",
melhor_modelo_params$d, ",", melhor_modelo_params$q, ")", sep = "")
melhor_modelo <- modelos[[nome_melhor_modelo]]
cat("Melhor modelo selecionado:", nome_melhor_modelo,
"com AIC =", melhor_modelo_params$AIC, " e BIC =", melhor_modelo_params$BIC,"\n")
## Melhor modelo selecionado: ARIMA(0,0,3) com AIC =-1606.42
```

3)  Utilizar o comando auto_arima no R:

```{r}

library(forecast)
library(tseries)

modelo_auto_arima = auto.arima(ret_mensal_ibov, 
                                  ic = "bic",
                               stationary = TRUE, seasonal = FALSE)

summary(modelo_auto_arima)

```

4.  Gere previsões para o modelo de melhor ajuste:

```{r}
library(ggplot2)


# Gerando previsões para os próximos 12 períodos
previsoes <- forecast(melhor_modelo, h = 12)

autoplot(previsoes,  include = 36) +
ggtitle("Previsão do IBOVESPA com o Melhor Modelo ARIMA") +
xlab("Tempo") +
ylab("IBOVZ")
```
