---
title: "Aula 7: Exercício Dirigido: Modelagem do IBC-BR com Box-Jenkins"
author: "Silvio Costa"
date: "`r Sys.Date()`"
output:
  pdf_document: default
  html_notebook: default
  html_document:
    fig_width: 8
    fig_height: 4
    code_folding: hide
editor_options: 
  markdown: 
    wrap: 72
---

# Introdução & Contextualização

Nesta aula, aplicaremos a metodologia Box-Jenkins para modelar a série
temporal do IBC-BR utilizando técnicas de análise gráfica, testes
econométricos e estimação de modelos ARIMA. Nosso enfoque inclui:

-   **Compreender a Metodologia Box-Jenkins:** Explorar o ciclo de
    identificação, estimação, diagnóstico e previsão de modelos ARIMA.
-   **Realizar Análise Gráfica e Econométrica:** Visualizar os dados do
    IBC-BR, identificar seus componentes (tendência, sazonalidade e
    irregularidade) e testar sua estacionaridade.
-   **Explorar Especificações Manuais com Grid Search:** Testar diversas
    combinações dos parâmetros *p* (autoregressivo) e *q* (média móvel)
    em um ambiente controlado antes de recorrer ao `auto.arima()`.
-   **Estimar, Diagnosticar e Prever:** Selecionar o melhor modelo com
    base em critérios informacionais (AIC/BIC), avaliar os resíduos e
    gerar previsões futuras.

------------------------------------------------------------------------

# Motivação econômica

-   O IBC-BR (Índice de Atividade Econômica do Banco Central) é um
    indicador econômico criado pelo Banco Central do Brasil. Ele tem
    como objetivo acompanhar a evolução da atividade econômica do país,
    funcionando como uma espécie de "prévia" do PIB (Produto Interno
    Bruto).

-   Principais Características do IBC-BR:

    -   Periodicidade Mensal: Diferente do PIB, que é divulgado
        trimestralmente, o IBC-BR é calculado e divulgado mensalmente,
        permitindo um diagnóstico mais rápido da economia

    -   Componentes: O índice considera dados de diversos setores, como
        indústria, comércio varejista, agropecuária e serviços.


---

# Análise Exploratória e Gráfica

Nesta etapa, vamos carregar os dados do IBC-BR e realizar a análise gráfica da série.

```{r}
# Carregando os pacotes necessários
library(rbcb)
library(forecast)   # Modelos ARIMA e forecast
library(tseries)    # Teste de raiz unitária (ADF)
library(ggplot2)    # Visualizações
```

Carregando os dados – neste exemplo, buscamos os dados diretamente no repositório do Banco Central:

```{r}
data.ibcbr <- get_series(24364, start_date = '2003-01-01')
IBC_BR <- ts(data.ibcbr$`24364`, start = c(2003, 1), frequency = 12)     # IBC-BR

# Plot da série do IBC-BR
autoplot(IBC_BR) +
  ggtitle("Série do IBC-BR") +
  xlab("Tempo") +
  ylab("IBC-BR")
```

Podemos utilizar uma função de decomposição da série para destacar tendência, sazonalidade e componente irregular:

```{r}

decomp <- decompose(IBC_BR)
autoplot(decomp) +
  ggtitle("Decomposição da Série do IBC-BR")

```

---

# Verificação de Estacionaridade e Diferenciação

- A estacionaridade é essencial para a modelagem Box-Jenkins, que consiste na estimação (data fitting) de modelos da família ARIMA.
- A série do IBC-BR não é estacionária, pois tem tendência (veremos depois como testar e tratar mais precisamente).
- Por enquanto, aplicamos a primeira diferenciação e visualizamos o resultado:

```{r}
IBC_BR_diff <- diff(log(IBC_BR))
autoplot(IBC_BR_diff) +
  ggtitle("Série do IBC-BR após Primeira Diferenciação") +
  xlab("Tempo") +
  ylab(" Tx crescimento IBC-BR")
```



- Vamos agora testar se a série diferenciada é estacionária:


```{r}

# Teste de Dickey-Fuller
adf_test <- adf.test(IBC_BR_diff)

# Teste Phillips-Perron
pp_test <- pp.test(IBC_BR_diff)

# Teste KPSS
kpss_test <- kpss.test(IBC_BR_diff)

# Exibir os resultados dos testes
print(adf_test)
print(pp_test)
print(kpss_test)

```

Qual a conclusão?

---

# Metodologia Box-Jenkins: Grid Search

- Os softwares econométricos têm pacotes que facilitam encontrar o melhor ajuste dos dados para dezenas de combinações de modelos da família ARIMA.
- Todavia, antes de utilizar o `auto.arima()` do R, vamos explorar como fazer isso manualmente (o resultado automático nem sempre é o melhor!!)

Correlograma da série de IBC-BR com 1 diferenciação:

```{r} 
par(mfrow=c(1,2))

vacf <- acf(IBC_BR_diff, lag.max = 12, main="ACF")
vpacf <- pacf(IBC_BR_diff, lag.max = 12, main="PACF")
```

A partir da análise do correlograma da série, exploramos diferentes combinações dos parâmetros *p* e *q* (variando de 0 a 3) e compararemos os modelos com base nos critérios AIC e BIC.

```{r} 
# Definindo intervalos para os parâmetros p e q
p_range <- 0:3
q_range <- 0:3

# Inicializando objetos para armazenar os modelos e resultados
modelos <- list()
resultados <- data.frame(p = integer(), d = integer(), q = integer(),
                         AIC = double(), BIC = double(), stringsAsFactors = FALSE)

# Loop para testar todas as combinações de p e q
for (p in p_range) {
  for (q in q_range) {
    order_spec <- c(p, 0, q)
    modelo_atual <- try(arima(IBC_BR_diff, order = order_spec), silent = TRUE)
    if (!inherits(modelo_atual, "try-error")) {
      aic_val <- AIC(modelo_atual)
      bic_val <- BIC(modelo_atual)
      resultados <- rbind(resultados, data.frame(p = p, d = 0, q = q, 
                                                 AIC = aic_val, BIC = bic_val))
      
      nome_modelo <- paste("ARIMA(", p, ",", 0, ",", q, ")", sep = "")
      modelos[[nome_modelo]] <- modelo_atual
      cat(sprintf("Modelo %s: AIC = %.2f, BIC = %.2f\n", nome_modelo, aic_val, bic_val))
    }
  }
}

# Visualizando a tabela de resultados
print(resultados)
```

---

# Seleção e Estimação do Modelo ARIMA

Selecionamos o modelo que apresentou o menor AIC a partir da busca no grid e o comparamos com o resultado automático do `auto.arima()`.

```{r} 
# Selecionando o melhor modelo baseado no menor AIC
melhor_index <- which.min(resultados$AIC)
melhor_modelo_params <- resultados[melhor_index, ]
nome_melhor_modelo <- paste("ARIMA(", melhor_modelo_params$p, ",", 
                             melhor_modelo_params$d, ",", melhor_modelo_params$q, ")", sep = "")
melhor_modelo <- modelos[[nome_melhor_modelo]]
cat("Melhor modelo selecionado:", nome_melhor_modelo, 
    "com AIC =", melhor_modelo_params$AIC, "\n")
```

Comparando com o modelo sugerido pelo `auto.arima()`:

```{r} 
modelo_auto <- auto.arima(IBC_BR_diff)
cat("Modelo sugerido pelo auto.arima():\n")
summary(modelo_auto)
```

---

# Diagnóstico dos Resíduos

- Analisamos os resíduos do modelo ajustado para confirmar sua adequação.
- Os resíduos de um modelo bem estimado devem se comportar como um ruído branco, sem evidências de autocorrelação e com distribuição aproximadamente normal:

```{r} 
checkresiduals(melhor_modelo)
```

---

# Previsão e Conclusões

- Agora, tendo o modelo que **melhor se ajusta aos dados**, podemos utilizá-lo para gerar previsões:

```{r} 
# Gerando previsões para os próximos 12 períodos
previsoes <- forecast(melhor_modelo, h = 12)
autoplot(previsoes) +
  ggtitle("Previsão do IBC-BR com o Melhor Modelo ARIMA") +
  xlab("Tempo") +
  ylab("IBC-BR Previsto")
print(previsoes)
```

---

# Resumo e Discussão

- **Interpretação dos Resultados do Grid Search:** Essa etapa facilita a compreensão dos impactos das diferentes combinações de *p* e *q* na qualidade do ajuste medido pelo AIC e BIC.
- **Comparação com Métodos Automáticos:** Comparar o modelo selecionado manualmente com o `auto.arima()` pode gerar debates enriquecedores sobre as vantagens e limitações de cada método.
- **Possibilidades e Extensões da Abordagem:**
  - Investigação do uso de variáveis exógenas (ARIMAX).
  - Validação cruzada da robustez dos modelos.
  - Exploração de transformações logarítmicas e modelagem de volatilidade.

