---
title: "Aula 11: Modelos VAR: Funções de Resposta ao Impulso"
author: "Silvio Costa"
date: "`r Sys.Date()`"
output:
  pdf_document: default
  html_document:
  html_notebook: default
format: 
  html:
    fig-width: 8
    fig-height: 4
    code-fold: true
editor_options: 
  markdown: 
    wrap: 72
---

------------------------------------------------------------------------

# Causalidade de Granger

-   Como saber se uma variável é capaz de prever outra? Se sim, em quais
    condições?

-   **Granger-causalidade**: indica se movimentos na variável $y$
    antecedem os movimentos da variável $z$.

-   Por que isso é útil?

-   **Nota**: Jamais confundir com efeito causal de uma política ou
    intervenção!

-   O teste de Granger é bem simples: um teste F conjunto para os
    coeficientes de interesse, assumindo SEMPRE que eles multipliquem
    variáveis estacionárias:

$$
z_t = \phi_{20} + \sum_{i=1}^{p} \phi_{i,21} y_{t-i} + \sum_{i=1}^{p} \phi_{i,22} z_{t-i} + e_{2t}
$$

$$
\begin{cases}
H_0 : \phi_{1,21} = \phi_{2,21} = \ldots = \phi_{p,21} = 0 \\
H_1 : \phi_{i,21} \neq 0, \, i = 1, 2, \ldots, p
\end{cases}
$$

-   A estatística de teste é dada por: $$
    S_1 = \frac{(e_r^2 - e_u^2) / p}{e_u^2 / (T - 2p - 1)} \sim F(p, T - 2p - 1)
    $$ em que $r$ representa o modelo restrito e $u$ representa o modelo
    nao-restrito. Se $S_1$ for maior do que o nível de significância,
    rejeita-se a nula de que $y$ não Granger-causa $z$.

-   Causalidade de Granger não é o mesmo que teste de exogeneidade.
    Granger mede precedência temporal. Exogeneirade requer que as
    variáveis não sejam afetadas contemporaneamente e um modelo VAR em
    forma reduzida não permite testar isso.

-   Exemplo de teste de causalidade de Granger no R:

```{r}


library(rbcb)
library(tseries)    


ipca_table = get_series(433, start_date = '2000-01-01')
ipcats = ts( ipca_table$`433`, start = c( 2000, 1 ), frequency = 12 )     # IPCA

selic_table <- get_series(4189, start_date = '2000-01-01')
selicts <- ts(selic_table$`4189`, start = c(2000, 1), frequency = 12)     # Selic


```

```{r}
library(lmtest)

dbvar <- ts.intersect(ipcats, selicts)

# Executar o teste de causalidade de Granger
result1 <- grangertest(ipcats ~ selicts, order = 10, data = dbvar)

result2 <- grangertest(selicts ~ ipcats, order = 10, data = dbvar)

# Visualizar os resultados
print(result1)

print(result2)

```

------------------------------------------------------------------------

## VAR Estrutural

-   A Decomposição de Cholesky permite supor parâmetros estruturais do
    VAR a partir da diagonalização da matriz de covariância dos
    resíduos.

-   Entretanto, nem sempre teremos um número suficiente de restrições
    para montar esta matriz diagonal!

-   Por exemplo, nem sempre podemos assumir efeito nulo das relações
    econômicas que buscamos estimar.

-   Vamos agora introduzir um modelo mais genérico, que permite testar
    diferentes restrições. Partindo de um VAR(1) com as seguintes
    equações:

$$
AX_t = B_0 + B_1X_{t-1} + B\varepsilon_t
$$

Quando se estima a forma reduzida, obtêm-se os resíduos $\hat{e}_t$ tal
que:

$$
B\hat{\varepsilon}_t = A\hat{e}_t
$$

-   O problema é restringir o sistema de forma a recuperar $\epsilon_t$
    segundo a hipótese de que cada resíduo da forma estrutural é
    independente.

-   Para começar, usa-se a matriz de covariância dos erros de forma
    reduzida:

$$
\Sigma = \begin{pmatrix}
\sigma_{11} & \sigma_{12} & \ldots & \sigma_{1n} \\
\vdots & \vdots & \ddots & \vdots \\
\sigma_{n1} & \sigma_{n2} & \ldots & \sigma_{nn}
\end{pmatrix}
$$

-   Em que cada elemento é estimado por:

$$
\hat{\sigma}_{ij} = \frac{1}{T} \sum_{t=1}^{T} \hat{e}_{it} \hat{e}_{jt}
$$

-   Após calcular a matriz de variância-covariância dos resíduos,
    podemos usar o seguinte resultado para recuperar os parâmetros
    estruturais:

$$
BB' = \text{Var}(A e_t) = A \text{Var}(e_t) A'
$$

-   A matriz de covariância dos choques estruturais BB' tem n variâncias
    desconhecidas. Assumido que a matriz A tem diagonal unitária
    (normalização), a matriz A tem $(n^2 - n)$ elementos desconhecidos.
    Então são $n^2$ elementos desconhecidos.

-   Conhecemos a matriz $\Sigma = Var(e_t)$ que tem $\frac{n(n+1)}{2}$
    elementos conhecidos.

-   Logo, são necessárias $\frac{n(n+1)}{2}$ restrições para
    identificação exata do modelo estrutural!

-   Exemplo 6.13 (BUENO): Monte o sistema de equações e imponha a
    restrição de Cholesky para resolvê-lo:

$$
\begin{pmatrix}
\sigma^2_{\epsilon_1} & 0 \\
0 & \sigma^2_{\epsilon_2}
\end{pmatrix}
=
\begin{pmatrix}
1 & a_{12} \\
a_{21} & 1
\end{pmatrix}
\begin{pmatrix}
0.5 & 0.4 \\
0.4 & 0.6
\end{pmatrix}
\begin{pmatrix}
1 & a_{21} \\
a_{12} & 1
\end{pmatrix}
$$

------------------------------------------------------------------------

## Exemplo no R: identificando modelos VAR:

passo 1: montando a base de dados

```{r}

library(rbcb)
library(tseries)    


ipca_table = get_series(433, start_date = '2000-01-01')
ipcats = ts( ipca_table$`433`, start = c( 2000, 1 ), frequency = 12 )     # IPCA

ibc_table <- get_series(24364, start_date = '2003-01-01')
idxibcts <- ts(ibc_table$`24364`, start = c(2003, 1), frequency = 12)     # IBC-BR
ibcts <- 100*diff(log(idxibcts))

selic_table <- get_series(4189, start_date = '2000-01-01')
selicts <- ts(selic_table$`4189`, start = c(2000, 1), frequency = 12)     # Selic


dbvar <- ts.intersect(ibcts, ipcats, selicts)
dbvar <- ts(dbvar, start = start(dbvar), frequency = 12)


```

Passo 2: selecionando a ordem do VAR:

```{r}

library(vars)

# Selecionando a ordem do modelo VAR
var_order <- VARselect(dbvar, lag.max = 12, type = "const")
print(var_order)

```

Passo 3: estimando o VAR

```{r}

ordem = 3;

# Estimando o modelo VAR
var_model <- VAR(dbvar, p = ordem, type = "const")
summary(var_model)
```

Passo 4: identificação do VAR (os resíduos do VAR são $\hat{e_t}$)

$$
A\hat{e}_t = B \hat{\varepsilon}_t
$$

-   Por Cholesky (depende da ordem das variáveis):

```{r}

library(svars)

svar_chol <- id.chol(var_model)

svar_chol

# Alternativa usando função SVAR:

b_chol <- svar_chol$B
diag(b_chol) <- NA
b_chol[2,1] <- NA
b_chol[3,1:2] <- NA  

svar_chol2 <- SVAR(var_model, Amat = NULL, Bmat = b_chol, estmethod = "scoring")

svar_chol2

```

-   Por restrições de curto prazo

```{r}

A_mat <- NULL

B_mat <- matrix(NA, 3, 3)
diag(B_mat) <- 1

B_mat[1,2] <- 0 # Exemplo: (2:IPCA não afeta  1:ATIVIDADE contemporaneamente)
B_mat[1,3] <- 0 # Exemplo: (3:SELIC não afeta 1:ATIVIDADE contemporaneamente)
B_mat[2,3] <- 0 # Exemplo: (3:SELIC não afeta 2:IPCA contemporaneamente)

svar_ab <- SVAR(var_model, Amat = A_mat, Bmat = B_mat, estmethod = "scoring")

svar_ab


```

Compare as IRFs dos dois modelos com estratégias diferentes de
identificação:

```{r}

# IRFs para ambos os modelos
irf_chol <- irf(svar_chol2, impulse = NULL, response = NULL, n.ahead = 24, boot = TRUE, ortho = TRUE)
plot(irf_chol)

```

```{r}

irf_ab <- irf(svar_ab, impulse = NULL, response = NULL, n.ahead = 24, boot = TRUE, ortho = TRUE)
plot(irf_ab)

```

```{r}


# Função para plotar IRFs comparando os dois modelos
plot_irf_comparison <- function(svar1, svar2, legend, n.ahead = 24) {
  vars <- colnames(svar1$var$y)
  par(mfrow = c(length(vars), length(vars)), mar = c(3, 3, 2, 1))
  for (impulse in vars) {
    for (response in vars) {
      irf1 <- irf(svar1, impulse = impulse, response = response, n.ahead = n.ahead, boot = FALSE, ortho = TRUE)
      irf2 <- irf(svar2, impulse = impulse, response = response, n.ahead = n.ahead, boot = FALSE, ortho = TRUE)
      plot(irf1$irf[[1]], type = "l", col = "blue", ylim = range(c(irf1$irf[[1]], irf2$irf[[1]])),
           main = paste(impulse, "→", response), ylab = "", xlab = "")
      lines(irf2$irf[[1]], col = "red", lty = 2)
      abline(h = 0, col = "gray")
    }
  }
  legend("topright", legend = legend, col = c("blue", "red"), lty = c(1, 2), bty = "n")
}

# Gerar os gráficos
plot_irf_comparison(svar_chol2, svar_ab, c("Cholesky", "SVAR_Bmat"), n.ahead = 12)


```

------------------------------------------------------------------------

## O problema da identificação dos modelos SVAR

-   VAR tem uma especificação flexível para capturar a dinâmica dos
    dados. Todavia, os resíduos não permitem analisar os efeitos de cada
    equação/choque.

-   Não conseguimos identificar/mapear todos os parâmetros de um modelo
    estrutural sem impor restrições adicionais.

-   Diversas abordagens/estratégias têm sido desenvolvidas e são
    bastante utilizadas para análise multivariada e identificação de
    choques estruturais.

    1.  Restrições de curto prazo por meio da identificação recursiva
        (decomposição de Cholesky) (Sims 1980; Blanchard 1989;
        Christiano, Eichenbaum & Evans 1999; Bjørnland 2009)

    2.  Restrições de curto prazo com ajuda da literatura (teoria +
        evidência empírica)

    3.  Restrições de longo prazo (Blanchard and Quah 1989; Gali 1999)

    4.  Restrições de sinais (Uhlig 2005)

    5.  Instrumentos externos

    6.  Combinar restrições de sinais com instrumentos externos

    7.  Narrativas

------------------------------------------------------------------------

## Blanchard & Quah (1989)

Seja $X_t$ um vetor $n  \times 1$ com $n$ variáveis endógenas, tal que:

$$
A X_t = B_0 + \sum_{i=1}^{p} B_i X_{t-i} + B \varepsilon_t
$$

onde:

-   $A$ é uma matriz $n \times n$ de restrições contemporâneas,\
-   $B_0$ é um vetor $n \times 1$ de constantes,\
-   $B_i$ é a matriz $n \times n$ da $i$-ésima defasagem,\
-   $\varepsilon_t \sim i.i.d.(0, I_n)$ é um vetor $n \times 1$ de
    termos de erro,

O modelo VAR equivalente em forma reduzida tem ordem $p$ (Bueno, 2012):

$$
X_t = \Phi_0 + \sum_{i=1}^{p} \Phi_i X_{t-i} + \epsilon_t
$$

Se os autovalores do polinômio $I - \sum_{i=1}^{p} \Phi_i L^i$ estiverem
fora do círculo unitário, podemos utilizar a **decomposição de Wold** e
reescrever o modelo como um VMA($\infty$):

$$
X_t = \mu + \sum_{j=0}^{\infty} \Phi_1^{j} \epsilon_{t-j}
$$

Definindo $C_j = \Phi_1^{j} B$, temos:

$$
X_t = \mu + \sum_{j=0}^{\infty} C_j \varepsilon_{t-j}
$$

Agora vamos desenvolver essa equação matricial para o caso em que
$n = 2$:

$$
\begin{bmatrix}
y_t \\
z_t
\end{bmatrix}
=
\begin{bmatrix}
\mu_y \\
\mu_z
\end{bmatrix}
+
\sum_{j=0}^{\infty}
\begin{bmatrix}
c_{11,j} & c_{12,j} \\
c_{21,j} & c_{22,j}
\end{bmatrix}
\begin{bmatrix}
\varepsilon_{y,t-j} \\
\varepsilon_{z,t-j}
\end{bmatrix}
$$

A derivada parcial de $y_t$ em relação a $\varepsilon_{y,t}$ é:

$$
\frac{\partial y_t}{\partial \varepsilon_{y,t}} = c_{11,0}
$$

Para que os choques em $y_t$ não tenham efeito de longo prazo, é
necessário impor:

$$
\sum_{j=0}^{\infty} c_{11,j} = 0
$$

-   **Blanchard & Quah (1989): o que gera flutuações na taxa de
    crescimento do PIB (**$\Delta y_t$) e na taxa de desemprego ($U_t$)?

    -   Dois tipos de choques:

        -   choques com efeitos permenantes no produto

        -   choques com efeitos transitórios

    -   Blanchard & Quah interpretam os choques com efeitos permanentes
        no produto como choques de oferta ($\varepsilon_t^{supply}$) e
        os choques com efeitos transitórios no produto como choques de
        demanda ($\varepsilon_t^{demand}$). Ou seja, no longo prazo,
        apenas os choques de oferta afetam o PIB.

    -   Podemos impor essa condição de longo prazo para identificar o
        VAR!

```{r}

# 4. Estimar SVAR com identificação de longo prazo (Blanchard-Quah)

restricoes <- matrix(NA, 3, 3)
restricoes[2, 1] <- 0
restricoes[2, 3] <- 0

var_model_lr <- BQ(var_model)

var_model_lr


# Gerar os gráficos
plot_irf_comparison(var_model_lr, svar_ab, c("BQ","SVAR_Bmat"),n.ahead = 12)

```

-   Outros exemplos de restrições de longo prazo, derivadas da teoria
    econômica, que podem ser utilizadas para identificar o VAR:

    -   Neutralidade da moeda
    -   Curva de Phillips vertical (choques de preços não afetam a taxa
        de desemprego no longo prazo)
    -   Efeito Fisher (choques de preços não afetam a taxa de juros
        real)
