---
title: "Aula 3: Processos estacionários"
author: "Silvio Costa"
date: "`r Sys.Date()`"
output:
  pdf_document: default
  html_notebook: default
  html_document:
format: 
  html:
    fig-width: 8
    fig-height: 4
    code-fold: true
---

# Plano

1.  Modelos MA

2.  Modelos AR

3.  Modelos ARMA

------------------------------------------------------------------------

# (1) Modelos MA (Moving Average)

-   **Modelos MA (Médias Móveis)**: Valor atual depende de erros passados. Fórmula:

$$ MA(q): \quad X_t = \epsilon_t + \theta_1 \epsilon_{t-1} + \theta_2 \epsilon_{t-2} + \ldots + \theta_q \epsilon_{t-q}$$

### Modelo MA(1)

A versão mais simples é um modelo MA de ordem 1. Temos:

$$y_t = \mu + \epsilon_t + \theta \epsilon_{t-1}$$com $\epsilon_t \sim RB(0, \sigma^2)$.

-   Como o ruído branco é estacionário, os modelos MA são também estacionários (combinação de ruídos brancos)

-   Esperança:

$$
E(y_t) = \mu + E(\epsilon_t) + \theta E(\epsilon_{t-1}) = \mu
$$

-   Variância:

$$
\begin{eqnarray*}
var(y_t) &=& E(y_t - \mu)^2\\
&=& E(\epsilon_t + \theta \epsilon_{t-1})^2\\
&=& E(\epsilon_t^2 + 2 \theta \epsilon_t \epsilon_{t-1} + \theta^2 \epsilon_{t-1}^2)\\
&=& E(\epsilon_t^2) + E(2 \theta \epsilon_t \epsilon_{t-1}) + E(\theta^2 \epsilon_{t-1}^2)\\
&=& \sigma^2 + 0 + \theta^2 \sigma^2\\
&=& (1 + \theta^2) \sigma^2\\
\end{eqnarray*}

$$

-   Autocovariância:

$$

\begin{eqnarray*}
 E[(y_t - \mu)(y_{t-1} - \mu)] &=& E[(\epsilon_t + \theta \epsilon_{t-1})(\epsilon_{t-1} + \theta \epsilon_{t-2})]\\
&=& E[\epsilon_t \epsilon_{t-1} + \theta \epsilon_t \epsilon_{t-2} + \theta \epsilon_{t-1}^2 + \theta^2 \epsilon_{t-1}\epsilon_{t-2}] \\
\gamma_1&=& \theta \sigma^2
\end{eqnarray*}
$$

------------------------------------------------------------------------

Exercício: crie um modelo MA(1) e calcule as suas funções ACF e PACF. Faça o teste de Ljung-Box e explique os resultados.

```{r}
# Definindo o coeficiente MA e o número de observações
ma_coef <- 0.8
n <- 1000

# Gerando ruído branco
#set.seed(1234)
ruido_branco <- rnorm(n)

# Inicializando o vetor do processo MA(1)
ma_process <- numeric(n)

# Calculando os valores do processo MA(1) em um loop
for (t in 2:n) {
  ma_process[t] <- ruido_branco[t] + ma_coef * ruido_branco[t-1]
}

# Visualizando MA(1)
plot(ma_process, type = "l", main = "Processo MA(1)", ylab = "Valores", xlab = "Tempo", col="blue")
```

funções:

```{r}
par(mfrow=c(1,2))

vacf = acf(ma_process, lag.max = 12, main="ACF")

vpacf = pacf(ma_process, lag.max =12, main="PACF")
```

```{r}
teste_lb_ma_process <- Box.test(ma_process, lag = 12, type = "Ljung-Box")
print(teste_lb_ma_process)
```

-   Podemos generalizar os modelos de médias móveis pela seguinte equação:

$$
MA(q) : y_t = \mu + \sum_{j=0}^q \theta_j \epsilon_{t-j}, \quad \theta_0 = 1
$$

-   A partir da defasagem $q$, a autocorreção desaparece, o que permite identificar a ordem do processo MA.

------------------------------------------------------------------------

### Exercício: Seja um MA(2), calcule $E[y_t]$, $var[y_t]$ e as autocovariâncias e autocorrelações.

------------------------------------------------------------------------

# (2) Modelos AR (Auto Regressive)

-   **Modelos AR (Auto-Regressivos)**: Valor atual depende de valores passados. Fórmula:

$$ AR(p): \quad X_t = \phi_1 X_{t-1} + \phi_2 X_{t-2} + \ldots + \phi_p X_{t-p} + \epsilon_t $$

-   Os processos auto-regressivos (AR) são compostos por uma variável dependente $X_t$ e um termo de erro que é um ruído branco $\epsilon_t$.

### Modelo AR(1)

A versão mais simples é o modelo de ordem 1. Temos:

$$y_t = c + \phi y_{t-1} + \epsilon_t, \quad \epsilon_t \sim RB(0, \sigma^2)$$

-   Sob que condições o modelo AR(1) é estacionário?
-   Assumimos $|\phi| < 1$ como condição de estabilidade. Por que?
-   Para verificar as condições de estabilidade, é mais fácil manipular o modelo AR mediante substituições recursivas para incluir termos de ruído branco, os quais conhecemos as propriedades. Então:

$$ 

\begin{eqnarray*}
(1 - \phi L) y_t &=& c + \epsilon_t\\
y_t &=& \frac{c}{1-\phi} +  \sum_{j=0}^\infty \phi^j \epsilon_{t-j}
\end{eqnarray*}
$$

-   Logo, assumindo estabilidade, o modelo AR(1) pode ser escrito como um modelo MA($\infty$)
-   Esperança:

$$ E(y_t) = \frac{c}{1-\phi} = \mu $$

-   Variância:

$$ 

\begin{eqnarray*} 
var(y_t) &=& E(y_t - \mu)^2\\ &=& E\Big(\sum_{j=0}^\infty \phi^j \epsilon_{t-j}\Big)^2\\ &=& E\Big(\sum_{j=0}^\infty \phi^{2j} \epsilon_{t-j}^2\Big)\\ &=& E(\epsilon_t^2) +  \phi^2 E(\epsilon_{t-1}^2) + \phi^4 E(\epsilon_{t-2})^2 + \ldots\\ &=& \sigma^2 + \phi^2 \sigma^2 + \phi^4 \sigma^2 + ....\\ &=& \frac{\sigma^2}{1-\phi^2} 
\end{eqnarray*} 
$$

-   Autocovariância:

$$ 

\begin{eqnarray*}  
E[(y_t - \mu)(y_{t-j} - \mu)] &=& E\Big[\Big(\sum_{s=0}^\infty \phi^s \epsilon_{t-s}\Big)\Big(\sum_{s=0}^\infty \phi^s \epsilon_{t-s-j}\Big)\Big]\\ &=& \phi^j \sigma^2 + \phi^{j+2} \sigma^2 + \phi^{j+4} \sigma^2 + ....\\  &=& \sigma^2 ( \phi^j + \phi^{j+2} + \phi^{j+4} + ....)\\ \gamma_j&=& \Big( \frac{\phi^j}{1 - \phi^2}\Big) \sigma^2  
\end{eqnarray*} 
$$

-   Autocorrelações: $$\rho_j  = \phi^j$$.

-   Média, variância e autocovariâncias não são funções do tempo, então o processo é fracamente estacionário!

### Modelo AR(2)

$$y_t = c + \phi_1 y_{t-1} + \phi_2 y_{t-2} + \epsilon_t, \quad \epsilon_t \sim RB(0, \sigma^2)$$

-   Esperança:

$$ 

\begin{eqnarray*}
E(y_t) &=& c + \phi_1 E(y_{t-1}) + \phi_2 E(y_{t-2}) + E(\epsilon_t) \\
&=&\frac{c}{1-\phi_1- \phi_2} = \mu 
\end{eqnarray*}
$$

-   Parece haver uma regularidade quando comparado ao AR(1)

-   Vamos generalizar a expressão, centrando o AR(2) na média $\mu$ e tomar a esperança:

    $$(y_t -\mu) =  \phi_1 (y_{t-1}-\mu) + \phi_2 (y_{t-2}-\mu) + \epsilon_t$$

-   As autocovariâncias são dadas por:

$$ 

\begin{eqnarray*}  
E[(y_t - \mu)(y_{t-j} - \mu)] &=& \phi_1 E[(y_{t-1}-\mu)(y_{t-j} - \mu)] + \phi_2 E[(y_{t-2}-\mu)(y_{t-j} - \mu)] \\  \gamma_j&=& \phi_1 \gamma_{j-1} + \phi_2 \gamma_{j-2} \quad j = 1,2,3 \ldots 

\end{eqnarray*} 
$$

-   Logo, as autocovariâncias e autocorrelações seguem um processo autorregressivo de ordem 2:

$$ 
\begin{eqnarray*} 
\gamma_j&=& \phi_1 \gamma_{j-1} + \phi_2 \gamma_{j-2} \\ \rho_j&=& \phi_1 \rho_{j-1} + \phi_2 \rho_{j-2}
\end{eqnarray*} 
$$

-   Essas equações são conhecidas como "equações de Yule-Walker". São interessantes pois permitem verificar a função de autocorrelação do processo.

-   A generalização do AR para ordem p é dada por:

$$
y_t = c + \sum_{j=1}^p \phi_j y_{t-j} + \epsilon_t
$$

-   Utilizando o operador defasagem podemos escrever

$$ 
\begin{eqnarray*}
(1 - \phi_1 L - \phi_2 L^2 - \ldots - \phi_p L^p) y_t &=& c + \epsilon_t
\end{eqnarray*}
$$

-   Se o termo entre parênteses for inversível, podemos escrever o modelo AR(p) como um modelo MA($\infty$). Isso será verdade se as raízes da equação $(1 - \phi_1 z - \phi_2 z^2 - \ldots - \phi_p z^p) > 0$, ou seja, se as raízes estiverem fora do círculo unitário.

------------------------------------------------------------------------

**Exemplo: como simular um modelo AR(p)**

```{r}

# Definir os coeficientes do modelo AR(p)
p <- 2
ar_coef <- c(1.3, -0.5)  # Coeficientes AR

# Número de observações
n <- 100

# Simular a série temporal AR(p)
set.seed(123)  # Para reprodutibilidade
ar2_sim <- arima.sim(model = list(ar = ar_coef), n = n)

plot(ar2_sim, main = "Série Temporal Simulada AR(2)")
```

```{r}
par(mfrow=c(1,2))

vacf = acf(ar2_sim, lag.max = 12, main="ACF")

vpacf = pacf(ar2_sim, lag.max = 12 , main="PACF")
```

------------------------------------------------------------------------

**Exemplo: como verificar se um modelo AR ajustado aos dados é estável?**

```{r}

# Exemplo de dados
dados <- c(1.2, 2.4, 3.1, 4.5, 5.7, 6.8, 7.9, 8.3, 9.1, 10.5)

# Ajustar um modelo AR(p) com ordem p = 2
modelo_ar <- arima(dados, order = c(2, 0, 0))

# Obter os coeficientes do modelo
coeficientes <- coef(modelo_ar)
print(coeficientes)

# Calcular as raízes do polinômio característico
polinomio <- c(1, -coeficientes[1:2])
raizes <- polyroot(polinomio)

print(raizes)

# Plotar o círculo unitário
plot(0, 0, type = "n", xlab = "Parte Real", ylab = "Parte Imaginária",
     xlim = c(-1.5, 1.5), ylim = c(-1.5, 1.5), asp = 1)
symbols(0, 0, circles = 1, inches = FALSE, add = TRUE)

# Plotar as raízes
points(Re(raizes), Im(raizes), col = "red", pch = 19)

# Adicionar título
title("Raízes do Polinômio Característico no Círculo Unitário")


# Verificar se as raízes estão fora do círculo unitário
estabilidade <- all(Mod(raizes) > 1)
print(estabilidade)
```

------------------------------------------------------------------------

# (3) Modelos ARMA

Combinando as expressões de AR(p) e MA(q) temos: 

$$
y_t = c + \sum_{i=1}^p \phi_i y_{t-i} + \sum_{j=0}^q \theta_j \epsilon_{t-j}
$$

-   Esperança:

$$ 
E(y_t) = \frac{c}{1- \sum_{i=1}^p \phi_i} = \mu 
$$

-   Outra forma de escrever o processo ARMA, considerando a média incondicional $\mu$: 

$$
\begin{eqnarray*}  
    y_t &=& \mu + \sum_{i=1}^p \phi_i (L^i y_t - \mu) + \sum_{j=0}^q L^j \theta_j \epsilon_t \\
    y_t &=& \mu + \frac{1 + \sum_{j=0}^q L^j \theta_j}{1- \sum_{i=1}^p \phi_i L^i}  \epsilon_t \\
    y_t &=& \mu + \psi(L)  \epsilon_t \\
    \end{eqnarray*}
    $$
    
    

-   As autocovariâncias são construídas de forma simular ao que fizemos para o AR(2): encontramos $(y_t - \mu)$ e tomamos o operador esperança. Substituindo o valor da média na equação do processo:

$$
$$


$$
    \begin{eqnarray*}  
    (y_t - \mu) &=& \sum_{i=1}^p \phi_i (y_{t-i} - \mu) + \sum_{j=0}^q \theta_j \epsilon_{t-j}\\
    (y_t - \mu)  &=& \psi(L)  \epsilon_t  \\
    \end{eqnarray*} 
$$

-   Para uma autocovariância de ordem $h$ maior do que a ordem $q$ do processo MA, vale $E[\epsilon_{t-j}(y_{t-h} - \mu)] =0$. Então podemos encontrar um processo autorregressivo de ordem $p$:

$$
\gamma_h = \phi_1 \gamma_{h-1} + \phi_2 \gamma_{h-2} + \ldots + \phi_p \gamma_{h-p}, \quad h=q+1, q+2, q+3, \ldots
$$

-   Quando $h \le q$, as funções de autocovariâncias se tornam complicadas pois $E[\epsilon_{t-j}(y_{t-h} - \mu)] \neq 0$.
-   Por isso, vamos trabalhar com funções de autocovariância/autocorrelação que são maiores do que a ordem do processo MA.
-   Importante: para estimar modelos ARMA(p,q) é preciso que eles sejam estáveis. Isso significa que as raízes das equações características dos processos AR(p) e MA(q) devem estar simultaneamente fora do círculo unitário!!!!

Exemplo: Vamos simular um modelo ARMA(2,2) no R.

```{r}
# Definir os coeficientes do modelo AR(p)
p <- 2
ar_coef <- c(1.3, -0.5)  # Coeficientes AR
q <- 2
ma_coef <- c(0.9, 0.3)   # Coeficientes MA

# Número de observações
n <- 1000

# Simular a série temporal AR(p)
set.seed(123)  # Para reprodutibilidade
arma_sim <- arima.sim(model = list(ar = ar_coef, ma = ma_coef), n = n)


plot(arma_sim, main = "Série Temporal Simulada ARMA(2,2)")
```

Vamos verificar se as raízes do processo estão fora do círculo unitário. Precisamos verificar as raízes da parte AR e da parte MA.

```{r}

# Calcular as raízes dos polinômios característicos
polinomio_ar <- c(1, -ar_coef) # sinal negativo no caso ar: condição p/ var positiva
raizes_ar <- polyroot(polinomio_ar)

polinomio_ma <- c(1, +ma_coef) # sinal positivo no caso ma: condição p/ var positiva
raizes_ma <- polyroot(polinomio_ma)

print(c(raizes_ar, raizes_ma))

# Plotar o círculo unitário
plot(0, 0, type = "n", xlab = "Parte Real", ylab = "Parte Imaginária",
     xlim = c(-1.5, 1.5), ylim = c(-1.5, 1.5), asp = 1)
symbols(0, 0, circles = 1, inches = FALSE, add = TRUE)

# Plotar as raízes
points(Re(raizes_ar), Im(raizes_ar), col = "red", pch = 19)
points(Re(raizes_ma), Im(raizes_ma), col = "orange", pch = 19)

# Adicionar título
title("Raízes do Polinômio Característico no Círculo Unitário")
```

Então, se todas as raízes estão fora do círculo unitário, o modelo ARMA é estável. Vamos calcular as funções de autocorrelação:

```{r}
par(mfrow=c(1,2))

vacf = acf(arma_sim, lag.max = 12, main="ACF")

vpacf = pacf(arma_sim, lag.max =12 , main="PACF")
```
