---
title: "Aula 8: Processos Não-Estacionários"
author: "Silvio Costa"
date: "`r Sys.Date()`"
output:
  pdf_document: default
  html_notebook: default
  html_document:
format: 
  html:
    fig-width: 8
    fig-height: 4
    code-fold: true
editor_options: 
  markdown: 
    wrap: 72
---

------------------------------------------------------------------------

# Processos Não-Estacionários

### Motivação

-   Até o momento, focamos em séries de retornos que tendem a ser
    estacionárias.

-   Porém, em alguns estudos temos interesse na avaliação de outras
    séries temporais (taxa de juros, câmbio, inflação, crescimento
    econômico, ...).

-   Quando a série temporal não é estacionária, não se pode estimá-la
    trivialmente.

-   O procedimento básico é diferenciar a série, tantas vezes quantas
    sejam necessárias para estacionarizá-las.

-   De modo geral, temos:
    $$y_t = \text{tendência} + \text{componente estacionário} + \text{ruído}$$

-   Exemplos de processos não-estacionários importantes que vamos
    explorar:

```{r}

# Carregar pacotes necessários
library(ggplot2)
library(gridExtra)

# Definir parâmetros
set.seed(12345)
n <- 200
t <- 1:n

# Gerar séries temporais
random_walk <- 100 + cumsum(rnorm(n))
random_walk_drift <- 100 + cumsum(rnorm(n) + 0.5)
trend_stationary <- 100 + 0.05 * t + rnorm(n)
random_walk_noise <- 100 + cumsum(rnorm(n)) + rnorm(n)

# Criar gráficos
p1 <- ggplot(data.frame(t, random_walk), aes(x = t, y = random_walk)) +
  geom_line() + ggtitle("Passeio Aleatório")

p2 <- ggplot(data.frame(t, random_walk_drift), aes(x = t, y = random_walk_drift)) +
  geom_line() + ggtitle("Passeio Aleatório com Drift")

p3 <- ggplot(data.frame(t, trend_stationary), aes(x = t, y = trend_stationary)) +
  geom_line() + ggtitle("Tendência Estacionária")

p4 <- ggplot(data.frame(t, random_walk_noise), aes(x = t, y = random_walk_noise)) +
  geom_line() + ggtitle("Passeio Aleatório com Ruído")

# Plotar gráficos em um layout 2x2
grid.arrange(p1, p2, p3, p4, ncol = 2)

```

### Séries Integradas

-   Suponha o seguinte modelo: $$y_t = y_{t-1} + \delta + \epsilon_t$$

-   É equivalente a um AR(1) com o coeficiente $\phi=1$. Já vimos que
    esse coeficiente implica que o processo não tem variância definida
    (falha da condição de estabilidade)

-   Entretanto, ao diferenciar a série
    $$\Delta y_t = \delta + \epsilon_t$$ é fácil ver que a série se
    torna estacionária.

-   Define-se $y_t$ como uma série temporal de tendência estocástica.
    Séries temporais cujo componente de tendência é estocástico são
    chamadas séries integradas.

### Tendência Estocástica 1: Passeio Aleatório

-   Séries integradas são denotadas por $I(d)$, e quando o termo de erro
    $\epsilon_t$ é estacionário são chamadas séries ARIMA($p,d,q$).

-   No caso de $I(1)$ e $\delta = 0$, o modelo fica:
    $$y_t = y_{t-1} + \epsilon_t$$

-   O modelo pode ser reescrito de forma recursiva como:
    $$y_t = y_0 + \sum_{i=1}^{t} \epsilon_i$$

-   A previsão condicional é dada simplesmente pela observação atual. O
    que isso significa?
    $$ E_t(y_{t+h}) = y_t + \sum_{h=1}^{H} E_t(\epsilon_{t+h}) = y_t $$

-   Já as covariâncias e correlações dependem do tempo:

$$
    \textrm{Var}(y_t) = \textrm{Var}\left(\sum_{i=1}^{t} \epsilon_i\right) = t\sigma^2
$$

$$
    \textrm{Cov}(y_t, y_{t-j}) =  E\left( \sum_{i=1}^{t} \epsilon_i \sum_{s=1}^{t-j} \epsilon_s \right) = (t - j) \sigma^2\\
$$

$$
    \rho_j = \frac{(t - j)\sigma^2}{\sqrt{t\sigma^2} \sqrt{(t - j)\sigma^2}} = \sqrt{\frac{1 - j}{t}}
$$

-   Importante: vimos em aulas anteriores que quando o processo não é
    estacionário, como no caso do passeio aleatório, as autocorrelações
    são elevadas e demoram a cair.

### Tendência Estocástica 2: Passeio Aleatório com Drift

-   No caso de $I(1)$ e $\delta = 1$:
    $$y_t = y_{t-1} + \delta + \epsilon_t$$

-   O processo pode ser reescrito de forma recursiva como:
    $$y_t = y_0 + \delta t + \sum_{i=1}^{t} \epsilon_i$$

-   Veja que agora $y_t$ depende tanto de um componente determinístico
    $\delta t$ quanto de um estocástico.

-   A previsão condicional é dada por:
    $$ E_t(y_{t+h}) = y_t + \delta H + \sum_{h=1}^{H} E_t(\epsilon_{t+h}) = y_t + \delta H $$

### Tendência Estocástica 3: Passeio Aleatório com Ruído

-   Partimos do Passeio Aleatório puro (sem drift, $\delta = 0$):
    $$y_t = y_{t-1} + \epsilon_t$$

-   Adicionamos $\eta_t$, um ruído branco:
    $$y_t = y_0 + \sum_{i=1}^{t} \epsilon_i + \eta_t$$

-   Podemos diferenciar o processo:
    $$\Delta y_t = \epsilon_t + \Delta \eta_t$$

-   Este modelo $I(1)$ possui uma correlação menor do que o Passeio
    Aleatório puro (compare):

$$
\text{Var}(y_t) = \text{Var}\left(\sum_{i=1}^{t} \epsilon_i + \eta_t\right) = t\sigma^2 + \sigma^2_{\eta}\\
$$

$$
\text{Cov}(y_t, y_{t-j}) = E\left(\sum_{i=1}^{t} \epsilon_i + \eta_t \sum_{s=1}^{t-j} \epsilon_s + \eta_{t-j}\right) = (t - j)\sigma^2\\
$$

$$
\rho_j = \frac{(t - j)\sigma^2}{\sqrt{t\sigma^2 + \sigma^2_{\eta}} \sqrt{(t - j)\sigma^2 + \sigma^2_{\eta}}} < \sqrt{\frac{1 - j}{t}}
$$

### Tendência Estocástica 4: Determinística + Estacionária

-   Suponha o seguinte modelo:
    $$y_t = y_0 + \delta t + \psi(L) \epsilon_t$$

-   Repare que há uma parte da equação que depende do tempo, defina
    $$f(t) = y_0 + \delta t$$ como a tendência determinística da série

-   $\psi(L)$ é um polinômio no operador de defasagem que captura a
    estrutura do processo estocástico, indicando que os choques podem
    ter um efeito dinâmico ao longo do tempo.

-   O produto $\psi(L) \epsilon_t$ indica uma estrutura autorregressiva
    e/ou de médias móveis.

-   Ao diferenciar a série, a série diferenciada tem uma constante
    $\delta$ (tendência) e uma parte estocástica modificada por
    $(1 - L)$.

$$\Delta y_t = (1 - L) y_t = \delta + (1 - L) \psi(L) \epsilon_t$$

-   Importante: Nesse caso, a diferenciação de uma série com tendência
    determinística não é a melhor opção, pois o termo de erro da série
    diferenciada é um polinômio de defasagens.

------------------------------------------------------------------------

## Modelo Geral

-   O modelo mais geral possível inclui tendência determinística e
    estocástica, além de erros que seguem um processo ARMA($p,q$).

-   Chamaremos este modelo de tendência geral mais componente irregular:
    $$y_t = y_0 + \delta t + \psi(L) \eta_t + \sum_{i=1}^{t} \epsilon_i$$,
    em que $\eta_t$ é um ruído branco.

-   O Passeio Aleatório e suas variações (com Drift ou Ruído) são casos
    particulares do modelo geral.

-   Os processos que contém tendência estocástica também são chamados de
    diferença estacionária, porque ao diferenciar a série se obtém um
    processo estacionário (resíduos são ruído branco).

-   No caso particular do processo de tendência estacionária, a
    diferenciação também torna a série estacionária, mas os resíduos
    divergem de um ruído branco (são um polinômio de combinações de
    defasagens que impõem dependencia temporal)

-   Dessa forma, é de extrema importância avaliar o tipo de tendência da
    série e como iremos tratá-la.

------------------------------------------------------------------------

## Removendo a Tendência Determinística

-   Vamos estimar uma regressão de $y_t$ contra o vetor de tempo $t$ e
    armazenar os resíduos. Esta série de resíduos será modelada
    separadamente.

-   Etapas:

1.  Estimamos a regressão:
    $$y_t = \delta_0 + \delta_1 t + \delta_2 t^2 + ... + \delta_n t^n + \epsilon_t$$,
    em que $e_t = \psi(L) \epsilon_t$, obtendo assim os resíduos
    estimados $\hat{e_t}$
2.  Estime um modelo ARMA($p,q$) a partir dos resíduos estimados.
3.  Para determinar o número de parâmetros $n$, use os testes
    convencionais como $t-Student$ e $F$.
4.  Em geral, estimamos o modelo com um $n$ máximo e aplicamos os testes
    $t$ e $F$ até o momento em que os parâmetros rejeitem a hipótese
    nula.

-   Importante: se a série temporal possui tendência determinística, é
    necessário utilizar essa metodologia.

## Teste de Raiz Unitária

-   A ordem de integração $I$ de uma série temporal indica o número de
    raízes unitárias presentes na série

-   Série $I(1)$ → 1 raiz unitária, Série $I(2)$ → 2 raízes unitárias,
    ...

-   A ordem de integração está associada a um problema de estabilidade
    dos processos estocásticos, por exemplo no caso de um AR(1) em que
    $\phi = 1$.

-   Os Testes de Raiz Unitária partem dessa intuição, vamos verificar
    $H_0 : \phi = 1$.

-   Todavia, os testes vão ajudar a descobrir se a série possui
    tendência estacionária determinística ou tendência estocástica. A
    análise visual é um método impreciso para distinguir estas duas
    possibilidades.

-   Partimos do modelo $y_t = \phi y_{t-1} + \varepsilon_t$ em que
    queremos testar $H_0 : \phi = 1$

-   Entretanto, podemos modificar o teste da seguinte forma:

$$
y_t - y_{t-1} = \phi y_{t-1} - y_{t-1} + \varepsilon_t
$$

$$
    \Delta y_t = (\phi - 1) y_{t-1} + \varepsilon_t\\
    $$

$$
    \Delta y_t = \alpha y_{t-1} + \varepsilon_t
$$

-   Agora testar $H0 : \alpha = 0$ é equivalente a testar para
    $\phi = 1$. Porém o teste para $\alpha$ é melhor porque podemos ter
    uma resposta ainda mais precisa se, após a diferenciação da série,
    ainda há uma segunda raiz unitária.

-   O problema é que, sob a hipótese nula, esse teste não possui uma
    distribuição convencional como a de t-student. Simulações de Monte
    Carlo mostram que a distribuição estatística não é simétrica.

-   Dessa forma, usar a estatística $t$ para inferir sobre $\alpha$
    aumentará a chance de erros do tipo I (rejeitar $H_0$ e assumir
    estacionaridade quando, na verdade, há raiz unitária).

### Dickey e Fuller

-   Dickey e Fuller (1979) resolvem essa questão ao recalcular a
    estatística $t$ para estes casos.

-   Primeiro, eles consideraram diferentes estatísticas dependendo se o
    processo possuía drift e/ou tendência determinística. Ou seja:

$$
\Delta y_t =  \alpha y_{t-1} + \epsilon_t   \rightarrow  \tau \\  
$$

$$
\Delta y_t = \mu + \alpha y_{t-1} + \epsilon_t  \rightarrow  \tau_{\mu}\\
$$

$$
\Delta y_t = \mu + \delta t + \alpha y_{t-1} + \epsilon_t  \rightarrow \tau_{\tau}
$$

-   O principal mérito de Dickey e Fuller (1979) foi estimar repetidas
    simulações de Monte Carlo de amostras que variavam de $T = 25$ até
    $\infty$ observações para cada uma dessas equações. A partir dessas
    simulações foram mapeados os $\tau$ críticos que são usados nos
    testes de hipóteses.

-   Importante: Na especificação mais completa, a significância do
    parâmetro $\delta$ nos diz se há ou não tendência determinística.

-   Usando os $\tau$ críticos mapeados por Dickey e Fuller (1979), o
    teste de hipóteses segue os passos habituais. Com
    $H_0 : \alpha = 0$, a estatística é dada por:

$$
\hat{\tau} = \frac{\hat{\alpha}}{s(\hat{\alpha})}
$$

onde o valor do coeficiente $\hat{\alpha}$ estimado é:

$$\hat{\alpha} = \frac{\sum_{t=1}^{T} y_{t-1} y_t}{\sum_{t=1}^{T} y_{t-1}^2} - 1$$
$S^2$ é a variância amostral dada por:

$$S^2 = \frac{1}{T - 1} \sum_{t=1}^{T} (\Delta y_t - \hat{\alpha} y_{t-1})^2$$

e o desvio-padrão do coeficiente $s(\hat{\alpha})$ é dado por:

$$s(\hat{\alpha}) = \frac{S}{\sqrt{\sum_{t=1}^{T} y_{t-1}^2}}$$.

-   Rejeitamos a hipótese nula se $\hat{\tau} < \tau_{Dickey-Fuller}$,
    usando enfim os valores críticos das simulações de Monte Carlo.

-   Rejeitar a hipótese nula → Não há Raiz Unitária e vale a hipótese
    alternativa: o processo é estacionário.

------------------------------------------------------------------------

### Dickey-Fuller Aumentado

-   O teste de Dickey e Fuller (1979) parte da premissa de que o erro é
    ruído branco.

-   Na prática, frequentemente o erro é um processo estacionário
    qualquer.

-   Suponha $y_t$ um processo AR:
    $$y_t = \mu + \phi_1 y_{t-1} + ... + \phi_{p-1}y_{t-p+1} + \phi_p y_{t-p} + \varepsilon_t$$

-   Usando um pouco de álgebra e diferenciando a expressão, obtemos:
    $$\Delta y_t = \mu + \alpha y_{t-1} + \sum_{i=1}^{p-1} \lambda_i \Delta y_{t-i} + \varepsilon_t$$
    $$    \alpha = -\left(1 - \sum_{i=1}^{p} \phi_i\right)\qquad\lambda_i = -\sum_{j=i}^{p-1} \phi_{j+1}$$

-   Essa correção permite usar os $t$ críticos do teste padrão de
    Dickey-Fuller.

-   Nota: mesmo que $y_t$ siga um processo mais complexo com a inclusão
    de termos de médias móveis, Said e Dickey (1984) mostram que modelos
    ARIMA(m,1,n) são bem aproximados por um ARIMA(p,1,0).

-   Neste contexto, $p$ é o número de defasagens do AR necessárias para
    que os resíduos sejam ruído branco.

------------------------------------------------------------------------

### Teste de Dickey-Fuller no R

```{r}


# Carregar pacotes necessários
library(rbcb)
library(tseries)

# Exemplo de série temporal de PIB (substitua com seus dados reais)
data.pib = get_series(22109, start_date = '1995-01-01')
PIB = ts( data.pib$`22109`, start = c( 1995, 1 ), frequency = 4 )     # PIB

# Realizar o teste de Dickey-Fuller
adf_test <- adf.test(PIB)

# Exibir os resultados do teste
print(adf_test)


```

```{r}

# Realizar o teste de Dickey-Fuller no PIB em LOG???
adf_test <- adf.test(log(PIB))

# Exibir os resultados do teste
print(adf_test)
```

```{r}
# Realizar o teste de Dickey-Fuller na taxa de crescimento do PIB:
adf_test <- adf.test(log(PIB/lag(PIB)))

# Exibir os resultados do teste
print(adf_test)

```

------------------------------------------------------------------------

### **Philips-Perron**

-   Philips e Perron (1988) apresentam um teste consistente mesmo nos
    casos em que haja variáveis defasadas no tempo e correlação serial
    nos erros.

-   A intuição é verificar a presença de raiz unitária independente das
    ordens p e q de um ARIMA(p,1,q). Isso elimina a necessidade de se
    especificar um modelo AR para expurgar a correlação serial dos
    resíduos.

-   Processo de estimação bastante semelhante ao de Dickey-Fuller.

-   Considere o sistema de equações:

$$
    \Delta y_t = \alpha y_{t-1} + u_t  \rightarrow   z_t\\
    $$ $$
    \Delta y_t = \mu + \alpha y_{t-1} + u_t  \rightarrow  z_{t,\mu} \\
$$

$$
    \Delta y_t = \mu + \delta t + \alpha y_{t-1} + u_t  \rightarrow  z_{t,\tau}
$$

-   Etapas:

1.  Estimar as médias amostrais: $$
    \bar{y} = \frac{\sum_{t=1}^{T} y_t}{T} \qquad \bar{y}_{-1} = \frac{\sum_{t=1}^{T} y_{t-1}}{T}
    $$

2.  Estimar o parâmetro do componente AR: $$
    \hat{\alpha} = \frac{\sum_{t=1}^{T}(y_{t-1} - \bar{y}_{-1})(y_t - \bar{y})}{\sum_{t=1}^{T}(y_{t-1} - \bar{y}_{-1})^2} - 1
    $$

3.  Estimar a constante ou "drift": $$
    \hat{\mu} = \bar{y} - (\hat{\alpha} + 1)\bar{y}_{-1}
    $$

4.  Estimar a variância:
    $$\hat{\sigma}^2 = \frac{\sum_{t=1}^{T} \hat{\mu}^2_t}{T} = \frac{\sum_{t=1}^{T}\left( \Delta y_t - \hat{\mu} - \hat{\alpha} y_{t-1}\right)^2}{T}$$

5.  Estimar o desvio-padrão do parâmetro do componente AR:
    $$s(\hat{\alpha}) = \frac{\hat{\sigma}}{\sqrt{\sum_{t=1}^{T} y^2_{t-1}}}$$

6.  Calcular a estatística de Dickey e Fuller:
    $$\hat{\tau}_{\mu} = \frac{\hat{\alpha}}{s(\hat{\alpha})}$$

7.  Estimar a variância de longo prazo HAC (Heteroscedasticity and
    Autocorrelation Consistent). É uma medida estatística utilizada para
    ajustar a variância estimada de uma série temporal, levando em
    consideração a presença de heteroscedasticidade e autocorrelação nos
    erros: $$
    \hat{v}^2 = \hat{\sigma}^2 + \frac{2}{T} \sum_{j=1}^{M} \omega \left(\frac{j}{M + 1}\right) \sum_{t=j+1}^{T} \hat{\mu}_t \hat{\mu}_{t-j}
    $$

8.  Por fim, calcular a estatística de Philips-Perron:

$$
    \hat{z}_{t,\mu} = \hat{\tau}_{\mu} \left(\frac{\hat{\sigma}}{\hat{v}}\right) - \frac{1}{2} \left(\frac{\hat{v}^2 - \hat{\sigma}^2}{\hat{v} \sqrt{T^{-2} \sum_{t=1}^{T} y^2_{t-1}}}\right)
    $$

-   Nota: o teste de Philips-Perron é problemático quando $\alpha$ é
    muito próximo de zero. Nesse caso, o poder do teste é baixo, ou
    seja, tem dificuldade de rejeitar a nula quando ela é falsa.

```{r}

# Teste Phillips-Perron
pp_test <- pp.test(log(PIB))

# Veja os resultados
print(pp_test)

```

```{r}


# Teste Phillips-Perron
pp_test <- pp.test(log(PIB/lag(PIB)))

# Veja os resultados
print(pp_test)

```

------------------------------------------------------------------------

### **KPSS**

-   Teste criado por Kwiatkowski, Philips, Schmidt e Shin(1992) para
    lidar com o baixo poder dos testes tradicionais Dickey-Fuller e
    Philips-Perron.

$$
H_0: y_t \sim I(0) \\
H_1: y_t \sim I(1)
$$

-   Considere o sistema de equações:

$$
y_t = x_t + u_t\\
$$

$$
    x_t = x_{t-1} + \delta_t + v_t\\
$$

$$
    \delta_t = \delta_{t-1} + \zeta_t\\
$$

em que $\zeta_t$ é ruído branco.


-   Objetivo do teste: verificar a variância do passeio aleatório $x_t$.

$$
    H_0: \sigma^2_v = 0\\
    H_1: \sigma^2_v > 0
    $$

-   Não rejeitar H0 → Processo Estacionário.

-   Isso traz uma evidência adicional de que a série não possui raiz
    unitária.

```{r}
# Teste KPSS
kpss_test <- kpss.test(log(PIB))

# Veja os resultados
print(kpss_test)


```

```{r}
# Teste KPSS
kpss_test <- kpss.test(log(PIB/lag(PIB)))

# Veja os resultados
print(kpss_test)
```

------------------------------------------------------------------------
