---
title: "Aula 14: Modelos VEC"
author: "Silvio Costa"
date: "`r Sys.Date()`"
output:
  pdf_document: default
  html_document:
  html_notebook: default
format: 
  html:
    fig-width: 8
    fig-height: 4
    code-fold: true
editor_options: 
  markdown: 
    wrap: 72
---

## Introdução ao VECM

-   Quando há cointegração, o modelo VAR original pode ser reescrito na
    forma de correção de erros, conhecido como VECM (Vector Error
    Correction Model).

-   Vamos tomar como base a seguinte relação de cointegração:

$$
u_t = 
\begin{pmatrix}
y_t - z_t
\end{pmatrix}
\begin{pmatrix}
1 \\\\
\beta
\end{pmatrix}
$$

-   Para transformar um modelo VAR em um modelo VEC, precisamos
    reescrever o modelo VAR de forma a obter o vetor $u_t$ estacionário
    que representa a relação de longo prazo entre as variáveis.

-   Para o caso bivariado $X_t = [y_t, z_t]'$, a introdução do vetor
    $u_t$ pode ser visualizada no modelo em diferenças como:

$$
\Delta y_t = \alpha_1 \hat{u}_{t-1} + \sum_{j=1}^{p-1} \lambda_{11,j+1} \Delta y_{t-j} + \sum_{j=1}^{p-1} \lambda_{12,j+1} \Delta z_{t-j} + e_{yt}
$$

$$
\Delta z_t = \alpha_2 \hat{u}_{t-1} + \sum_{j=1}^{p-1} \lambda_{21,j+1} \Delta y_{t-j} + \sum_{j=1}^{p-1} \lambda_{22,j+1} \Delta z_{t-j} + e_{zt}
$$

-   **Importante**: não incluir o vetor $\hat{u}_t$ nesse caso é
    equivalente a omitir uma variável explicativa, o que pode resultar
    em estimativas viesadas.

-   O modelo VEC é uma versão mais completa e robusta do VAR.

### Derivação do modelo VEC

-   Note que um modelo VAR em nível pode ser reescrito utilizando
    operadores de defasagem:

$$
X_t = \Phi_1 X_{t-1} + \Phi_2 X_{t-2} + \dots + \Phi_p X_{t-p} + e_t
$$

$$
[I - (\Phi_1 L + \Phi_2 L^2 + \dots + \Phi_p L^p)] X_t = e_t
$$

$$
\Phi(L) X_t = e_t
$$

-   $\Phi(L)$ é uma forma funcional apenas para tornar a expressão mais
    compacta.

-   Agora seja o caso particular com $L = 1$:

$$
\Phi(1) = [I - (\Phi_1 + \Phi_2 + \dots + \Phi_p)] := -\Phi
$$

------------------------------------------------------------------------

## Exemplo: derivação do VECM a partir de um VAR(2)

-   Vamos derivar o modelo VECM partindo de um VAR(2):

$$
X_t = \Phi_1 X_{t-1} + \Phi_2 X_{t-2} + e_t
$$

-   Subtraindo e somando $\Phi_2 X_{t-1}$:

$$
X_t = \Phi_1 X_{t-1} + \Phi_2 X_{t-1} - \Phi_2 X_{t-1} + \Phi_2 X_{t-2} + e_t = X_{t-1}(\Phi_1 + \Phi_2) - \Phi_2 \Delta X_{t-1} + e_t
$$

-   Subtraindo $X_{t-1}$ de ambos os lados:

$$
X_t - X_{t-1} = -X_{t-1} + X_{t-1}(\Phi_1 + \Phi_2) - \Phi_2 \Delta X_{t-1} + e_t
$$

$$
\Delta X_t = -[I - (\Phi_1 + \Phi_2)] X_{t-1} - \Phi_2 \Delta X_{t-1} + e_t
$$

$$
\Delta X_t = \Phi X_{t-1} - \Phi_2 \Delta X_{t-1} + e_t
$$

-   Caso haja cointegração, a primeira parte da equação representa o
    componente de longo prazo.

-   Para entendermos se o sistema está de fato **em equilíbrio**,
    precisamos avaliar o **comportamento da matriz** $\Phi$, em especial
    se o vetor de cointegração faz parte dela.


------------------------------------------------------------------------

## Exemplo: derivação do VECM a partir de um VAR(0)

-   Neste caso particular, a derivação é ainda mais simples:

$$
y_t = \pi x_t + e_t
$$

-   Subtraindo $y_{t-1}$ de ambos os lados:

$$
y_t - y_{t-1} = \pi x_t - y_{t-1} + e_t
$$

$$
\Delta y_t = \pi x_t - \pi x_{t-1} + \pi x_{t-1} - y_{t-1} + e_t
$$

$$
\Delta y_t = \pi \Delta x_t - (y_{t-1} - \pi x_{t-1}) + e_t
$$

$$
\Delta y_t = \pi \Delta x_t - 
\begin{pmatrix}
y_{t-1} & x_{t-1}
\end{pmatrix}
\begin{pmatrix}
1 \\\\
-\pi
\end{pmatrix}
+ e_t
$$

-   Na prática, este modelo é estimado em duas etapas:

    1.  Estime os resíduos $\hat{u}_t = y_t - \hat{\beta}_1 x_t$;

    2.  Inclua os resíduos na regressão em diferença:

$$
\Delta y_t = \pi \Delta x_t + \alpha \hat{u}_{t-1} + e_t
$$

Em que $\hat{u}_{t-1}$ pode ser expresso pelo produto das matrizes
$X_{t-1} \beta'$.

------------------------------------------------------------------------

## Teste de Cointegração de Johansen

-   Intuição: Perceba a semelhança entre o teste de Johansen e o teste
    de raiz unitária Dickey-Fuller Aumentado (ADF).

-   Partindo-se do VAR(p) com **k** variáveis, obtém-se o VAR
    reparametrizado representado por: $$
      \Delta Y_t = \Pi Y_{t-1} + \sum_{i=1}^{p-1} \Gamma_i \Delta Y_{t-i} +
    \varepsilon_t
      $$

-   O **determinante de uma matriz** é igual ao **produto dos
    autovalores**!!

-   Os pacotes econométricos calculam os autovalores e os ordenam em
    ordem decrescente.

-   O posto $r$ da matriz $n \times n$ pode ser interpretado da seguinte
    forma:

$$
\begin{cases}
r < n & \text{há cointegração} \\
r = 0 & \text{não há cointegração, variáveis são não estacionárias} \\
r = n & \text{variáveis endógenas são todas estacionárias}
\end{cases}
$$

-   Lembrando que o **posto da matriz** é o **número de raízes
    diferentes de zero**.

-   Se não há cointegração, todos os autovalores estarão próximos de
    zero.

-   O teste de Johansen fornece três possibilidades com base no posto da
    matriz $\Pi$:

    1.  $\text{Posto}(\Pi) = 0$

        Isso implica que $\Pi = 0$, o que é análogo ao caso em que
        $\phi = 0$ no teste ADF. Temos $k$ raízes unitárias. Se não há
        cointegração, todos os autovalores estarão próximos de zero.

        **Interpretação**: não há relação de cointegração entre as
        variáveis e não existe mecanismo de correção de erro.

        **Decisão**: o modelo VAR deve ser especificado em primeiras
        diferenças.

    2.  $\text{Posto}(\Pi) = k$

        As linhas de $\Pi$ são linearmente independentes e
        $|\Pi| \neq 0$. Existem $k$ combinações estacionárias das
        variáveis, mas a cointegração não é pertinente, pois as
        variáveis já são estacionárias.

        **Decisão**: o modelo VAR deve ser estimado em nível.

    3.  $0 \leq \text{Posto}(\Pi) = r \leq k$

        Existem $r$ combinações lineares estacionárias e $|\Pi| = 0$,
        com pelo menos uma linha ou coluna nula. Se as variáveis são
        $I(1)$, então existem $r$ relações de cointegração que fornecem
        $r$ vetores de cointegração. O termo $\Pi Y_{t-1}$ fornece as
        combinações lineares estacionárias.

        **Decisão**: o modelo VEC (VECM) deve ser utilizado.

-   O procedimento de Johansen consiste em testar o número de raízes
    características diferentes de zero na matriz $\Pi$, o que
    corresponde ao número de relações e vetores de cointegração entre as
    variáveis.

-   São utilizados dois testes:

#### Teste do Traço

-   Este teste considera como hipótese nula a existência de $r_0$ raízes
    características diferentes de zero (ou seja, $r_0$ vetores de
    cointegração), contra a alternativa de que $r > r_0$. Formalmente:

$$
H_0: r = r_0 \quad \text{vs.} \quad H_1: r > r_0
$$

-   O teste analisa a **estatística do traço**, que, no caso de
    autovalores próximos de zero, apresenta valores muito pequenos. A
    estatística de teste é dada por:

$$
\lambda_{\text{traço}} = -T \sum_{i=r_0+1}^{k} \ln(1 - \hat{\lambda}_i)
$$

Onde: - $T$ é o número de observações; - $\hat{\lambda}_i$ são as raízes
características obtidas da matriz $\Pi$ estimada.

#### Teste da Raiz Característica Máxima

-   Este teste considera como hipótese nula a existência de $r_0$ raízes
    características diferentes de zero, contra a alternativa de que
    $r = r_0 + 1$. Formalmente:

$$
H_0: r = r_0 \quad \text{vs.} \quad H_1: r = r_0 + 1
$$

-   A estatística de teste é:

$$
\lambda_{\text{máx}} = -T \ln(1 - \hat{\lambda}_{r_0+1})
$$

-   Os testes são realizados em sequência, de forma crescente, até que a
    hipótese nula não seja rejeitada.

-   Para $H_0: r = 0$, rejeitar $H_0$ significa que há um ou mais
    vetores de cointegração (pelo teste do traço) e exatamente um (pelo
    teste da raiz máxima).

-   Para $H_0: r = 1$, rejeitar $H_0$ indica que há dois ou mais vetores
    de cointegração (traço) e mais um (máxima).


------------------------------------------------------------------------

## **Teorema de Granger**

É possível decompor $\Phi$ em duas matrizes multiplicativas quando
$\Phi$ tem posto menor que $n$ (presença de raiz unitária torna o
determinante nulo). Pelo teorema de Granger, se $|\Phi| = 0$, podemos
escrever:

$$
\Phi = \alpha \beta'
$$

em que $\beta$ é o vetor de cointegração.

Logo, o modelo VECM pode ser escrito como:

$$
\Delta X_t = (\alpha \beta') X_{t-1} - \Phi_2\Delta X_{t-1} + e_t
$$



------------------------------------------------------------------------

## Exemplo no R: teste de Johansen e modelo VEC

1.  Obtendo dados no Google Finance. O pacote quantmod permite baixar
    dados financeiros.

```{r}
library(tseries)
library(quantmod)

# Baixar dados de preços ajustados
getSymbols(c("^SPX", "^IXIC", "^DJI"), src = "yahoo", from = "2001-01-01") 

# Selecionar preços ajustados
spx <- Ad(SPX)
nasdaq <- Ad(IXIC)
dji <- Ad(DJI)

# Combinar em um único objeto
data <- na.omit(merge(nasdaq, spx, dji))
colnames(data) <- c("QQQ", "SPX", "DJI")

datam <- aggregate(data, as.yearmon, mean)

```

```{r}


# Normalizar para 100
norm_prices <- sweep(datam, 2, data[1, ], FUN = "/") * 100

# Plotar
matplot(index(norm_prices), coredata(norm_prices), type = "l", lty = 1, lwd = 2,
  col = rainbow(ncol(norm_prices)), xlab = "Data", ylab = "Preço Normalizado",
  main = "Séries Normalizadas (Base 100)")
legend("topleft", legend = colnames(norm_prices), col = rainbow(ncol(norm_prices)), lty = 1, lwd = 2)


```

2.  Testes de raiz unitária. Primeiro, testamos se as séries são
    integradas de ordem 1 (I(1)) com o teste de Dickey-Fuller aumentado
    (ADF):

```{r}

adf.test(log(datam$QQQ))        # Deve ser não estacionária

adf.test(log(datam$SPX))        # Deve ser não estacionária

adf.test(log(datam$DJI))        # Deve ser não estacionária


```

3.  Teste de Cointegração de Johansen

```{r}
library(urca)

mydba <- merge(datam$QQQ, datam$SPX, datam$DJI) #

# Transformar para log
log_mydba <- log(mydba)


# Teste de Johansen
johansen_test1 <- ca.jo(log_mydba, type = "trace", spec = "longrun", ecdet = "trend", K = 2)
summary(johansen_test1)

johansen_test2 <- ca.jo(log_mydba, type = "eigen", spec = "longrun",  ecdet = "trend", K = 2)
summary(johansen_test2)

```

4.  Estimar o VECM

```{r}

vecm <- cajorls(johansen_test1, r = 1 )

# Vetor de cointegração
vecm$beta

# Vetor de correção de erro
vecm$rlm

```

------------------------------------------------------------------------

#### Exercício: Represente esses resultados na forma matricial do VECM.

Escreva as matrizes:

$$
\Delta X_t = (\alpha \beta') X_{t-1} - \Gamma_1  \Delta X_{t-1} + e_t
$$ onde $\alpha$ é a velocidade de ajuste do vetor de correção de erros
e $\beta$ é um vetor de cointegração.

##### Equação de Cointegração com Tendência

$$
\text{ECT}_t = \text{QQQ}_{t} -0.491633705 \cdot \text{SPX}_{t} -0.663627794 \cdot \text{DJI}_{t} -0.002137011 \cdot t
$$

##### Equações do Vetor de Correção de Erro (VECM)

$$
\Delta \text{QQQ}_t = -0.05468 \cdot \text{ECT}_{t-1} -0.10995 + 0.25709 \cdot \Delta \text{QQQ}_{t-1} + 0.38500 \cdot \Delta \text{SPX}_{t-1} -0.46333 \cdot \Delta \text{DJI}_{t-1}
$$ $$
\Delta \text{SPX}_t = 0.02772 \cdot \text{ECT}_{t-1} +  0.06324 + 0.06776 \cdot \Delta \text{QQQ}_{t-1} + 0.39232 \cdot \Delta \text{SPX}_{t-1} -0.30374 \cdot \Delta \text{DJI}_{t-1}
$$ $$
\Delta \text{DJI}_t = 0.05136 \cdot \text{ECT}_{t-1} + 0.11304 + 0.10281 \cdot \Delta \text{QQQ}_{t-1} + 0.03957  \cdot \Delta \text{SPX}_{t-1} -0.02349  \cdot \Delta \text{DJI}_{t-1}
$$

5.  Projetar o VECM

```{r}

library(vars)

# Vamos representar o VECM na sua forma VAR:
modelo_var_vecm <- vec2var( johansen_test1, r = 1  )

# forecast
forecast = predict( modelo_var_vecm, n.ahead = 12 )

forecast_nivel <- lapply(forecast$fcst, function(x) {
  x[,1:3] <- exp(x[,1:3]) # média, IC inferior e superior
  x
})

# valores previstos
print(forecast_nivel)
```

Graficamente:

```{r}

library(ggplot2)

# Função para criar gráfico para cada variável
plot_var_forecast <- function(var_name) {

  # Série histórica
  hist_series <- tail(datam[, var_name],36)
  
  # Índice para projeção
  start_forecast <- end(hist_series) + 1/12
  forecast_index <- seq(start_forecast, by = 1/12, length.out = 12)
  
  
  # Nome no forecast$fcst
  fcst_name <- paste0("datam.", var_name)

  # Valores previstos e intervalos
  pred <- zoo(forecast_nivel[[fcst_name]][, "fcst"], forecast_index)
  lower <- zoo(forecast_nivel[[fcst_name]][, "lower"], forecast_index)
  upper <- zoo(forecast_nivel[[fcst_name]][, "upper"], forecast_index)
  
  # Adiciona o último ponto da série histórica como primeiro da previsão
  pred <- zoo(c(coredata(tail(hist_series, 1)), coredata(pred)),c(end(hist_series), index(pred)))
  lower <- zoo(c(coredata(tail(hist_series, 1)), coredata(lower)),c(end(hist_series), index(lower)))
  upper <- zoo(c(coredata(tail(hist_series, 1)), coredata(upper)),c(end(hist_series), index(upper)))

  
  # Combinar tudo
  combined <- merge(hist_series, pred, lower, upper)
  df <- fortify.zoo(combined)
  colnames(df) <- c("Date", "Hist", "Forecast", "Lower", "Upper")
  
  # Gráfico
  ggplot(df, aes(x = Date)) +
    geom_line(aes(y = Hist), color = "black", na.rm = TRUE) +
    geom_line(aes(y = Forecast), color = "blue", na.rm = TRUE) +
    geom_ribbon(aes(ymin = Lower, ymax = Upper), fill = "blue", alpha = 0.2, na.rm = TRUE) +
    labs(title = paste("Projeção VAR/VECM para", var_name),
         y = var_name, x = "Tempo") +
    theme_minimal()
}



# Gerar gráficos para as 3 variáveis
plot_var_forecast("QQQ")
plot_var_forecast("SPX")
plot_var_forecast("DJI")


```
