---
title: 'Aula 0: Revisão de Estatística'
author: "Silvio Costa"
date: "`r Sys.Date()`"
output:
  pdf_document: default
  html_notebook: default
  html_document:
format:
  html:
    fig-width: 8
    fig-height: 4
    code-fold: true
editor_options: 
  markdown: 
    wrap: 72
---

```{r setup, include=FALSE}
knitr::opts_chunk$set(echo = TRUE, message = FALSE, warning = FALSE)
library(ggplot2)
library(stats)
```

# 1 Objetivo

Este documento contém uma revisão estatística selecionada para melhorar
a introdução à econometria de séries de tempo e aos ambientes
computacionais utilizados durante o curso. Não substitui a revisão
individual do aluno sobre os conteúdos das disciplinas pré-requisitos.

------------------------------------------------------------------------

# 2 Revisão de Estatística

## 2.1 Variáveis Aleatórias

**Definição.** Uma função $X$ que atribui um número a cada resultado no
espaço amostral $\Omega$ é uma variável aleatória. Variáveis aleatórias
podem ser discretas ou contínuas.

-   Discreta: assume valores finitos ou enumeráveis (ex: número de
    filhos).
-   Contínua: assume qualquer valor em um intervalo $\mathbb{R}$ (ex:
    altura, renda)

### Exemplos:

Considere o crescimento trimestral do PIB $X$. Podemos modelar $X$ como
uma variável contínua com distribuição aproximada Normal.

### Outros exemplos?

## 2.2 Função de probabilidade (PF):

Para variável aleatória discreta, vale o conceito de função de
probabilidade: $$P(X=x)$$ Exemplo: Bernoulli, Binomial, Poisson

### Algumas Distribuições Discretas:

**Bernoulli**: $X \in \{0,1\}$ $$
P(X=1)=p,\quad P(X=0)=1-p,
$$ $$
E[X]=p,\quad \operatorname{Var}(X)=p(1-p)
$$

**Binomial**: $$
P(X=k)=\binom{n}{k} p^k (1-p)^{n-k}
$$

$$
E[X]=np,\quad \operatorname{Var}(X)=np(1-p).
$$

**Poisson**: $$
P(X=k)=e^{-\lambda}\frac{\lambda^k}{k!}
$$

$$
E[X]=\lambda,\quad \operatorname{Var}(X)=\lambda.
$$

## 2.3 Função Densidade de Probabilidade (PDF)

Para variável contínua $X$ com fdp $f(x)$:

$$
P[a \le X \le b] = \int_a^b f(x)\,dx.
$$ Exemplo: Normal, Exponencial

### Algumas Distribuições Contínuas:

**Exponencial**: $$
P(X>t)=e^{-\lambda t}
$$

$$ E[X]=\frac{1}{\lambda},\quad \operatorname{Var}(X)=\frac{1}{\lambda^2}
$$

**Normal**:

$$
f(x)=\frac{1}{\sqrt{2\pi\sigma^2}}\exp\left\{-\frac{1}{2}\left(\frac{x-\mu}{\sigma}\right)^2\right\}
$$

$$
E[X]=\mu,\quad \operatorname{Var}(X)=\sigma^2
$$

## 2.4 Função de Distribuição Acumulada (CDF):

$$ 
F(x) = P(X \le x)
$$

válida para qualquer tipo de variável aleatória.

## 2.5 Vetores Aleatórios

Sejam $Y_1,Y_2$ variáveis aleatórias; o par $(Y_1,Y_2)$ é um vetor
aleatório. Em séries temporais, muitas vezes as observações não são
independentes e identicamente distribuídas (não-i.i.d.).

------------------------------------------------------------------------

# 3 Esperança

O operador Esperança de uma variável aleatória X é definido como o valor
esperado: $$
E[X]=\begin{cases}
\sum_x x\,P(X=x), & X \text{ discreta},\\[4pt]
\int_{-\infty}^{\infty} x f(x)\,dx, & X \text{ contínua}.
\end{cases}
$$

Propriedades importantes:

-   $E[aX+b]=aE[X]+b$
-   $E[X+Y]=E[X]+E[Y]$
-   $Var(X)=E[X^2]-[E[X]]^2$
-   $Var(aX)=a^2Var(X)$

### Exemplo (R e Python): expectativa e variância do crescimento do PIB simulado

```{r example_pib_r}
set.seed(2025)
n <- 100
pib_growth <- rnorm(n, mean = 0.01, sd = 0.02) # crescimento trimestral médio 1%
mean(pib_growth)
var(pib_growth)
hist(pib_growth, main = "Simulação: Crescimento do PIB (R)", xlab = "Taxa trimestral")
```

```{python}
#%% python
import numpy as np
import matplotlib.pyplot as plt
np.random.seed(2025)
n = 100
pib_growth = np.random.normal(0.01, 0.02, n)
print("Mean:", pib_growth.mean())
print("Var:", pib_growth.var(ddof=1))
plt.hist(pib_growth, bins=15)
plt.title("Simulação: Crescimento do PIB (Python)")
plt.xlabel("Taxa trimestral")
plt.show()
```

------------------------------------------------------------------------

# 4 Esperança Condicional e Incondicional

**Definição.** A esperança condicional de $Y$ dado $X$ é $E[Y\mid X]$. A
esperança incondicional satisfaz a regra: $$
E[Y]=E\left[ E[Y\mid X]\right].
$$

### Exemplo:

Previsão da inflação $\pi_t$ condicional à taxa Selic $r_t$:
$E[\pi_t \mid r_t]$.

Em R e Python podemos estimar $E[\pi \mid r]$ por regressão linear
simples (exemplo numérico simulado abaixo).

```{r cond_expect_r}
set.seed(1)
n <- 200
r <- rnorm(n, mean=0.08, sd=0.01) # taxa Selic simulada
pi <- 0.02 + 0.5*(r - 0.08) + rnorm(n, sd=0.005)
summary(lm(pi ~ r))
```

```{python}
#%% python
import statsmodels.api as sm
import numpy as np
np.random.seed(1)
n = 200
r = np.random.normal(0.08, 0.01, n)
pi = 0.02 + 0.5*(r - 0.08) + np.random.normal(0, 0.005, n)
X = sm.add_constant(r)
model = sm.OLS(pi, X).fit()
print(model.summary())
```

------------------------------------------------------------------------

# 5 Princípio da Máxima Verossimilhança (MLE)

**Ideia.** Dada uma amostra $x_1,\dots,x_n$ com densidade $f(x;\theta)$,
a verossimilhança é $$
L(\theta; x)=\prod_{i=1}^n f(x_i;\theta),
$$ e a log-verossimilhança $\ell(\theta)=\log L(\theta)$. O estimador de
máxima verossimilhança (EMV) maximiza $\ell(\theta)$.

## 5.1 Exemplo: Bernoulli

Para $n$ observações Bernoulli com $k$ sucessos: $$
L(p)=p^k(1-p)^{n-k}.
$$Maximizando, obtemos o EMV $\hat p = k/n$.

## 5.2 Exemplo: Exponencial

PDF exponencial (parâmetro $\alpha$): $$
f(x;\alpha)=\frac{1}{\alpha} e^{-x/\alpha},\quad x\ge 0.
$$ Função Verossimilhança: $$
L(\alpha)=\alpha^{-n}\exp\left(-\frac{\sum_i x_i}{\alpha}\right),
$$ Função log-verossimilhança: $$
\ell(\alpha)=-n\log\alpha - \frac{\sum_i x_i}{\alpha}.
$$ Derivando e igualando a zero: $$
\hat\alpha_{MV}=\frac{1}{n}\sum_{i=1}^n x_i.
$$

## 5.3 Estimação por MLE em R e Python (exponencial com dados simulados)

Suponha que $X$ represente o tempo (em meses) até retorno a pleno
emprego após choque — modelo exponencial.

```{r mle_exp_r}
set.seed(2025)
n <- 50
x <- rexp(n, rate = 1/0.5) # média 0.5 meses hipotética
negloglik <- function(alpha) {
  if (alpha <= 0) return(1e10)
  -(-n*log(alpha) - sum(x)/alpha)
}
res <- optim(par=0.5, fn=negloglik, method="Brent", lower=1e-6, upper=10)
res$par
# comparacao com media amostral
mean(x)
```

```{python}
#%% python
import numpy as np
from scipy import optimize
np.random.seed(2025)
n = 50
x = np.random.exponential(scale=0.5, size=n)
def negloglik(alpha):
    if alpha <= 0:
        return 1e10
    return -(-n*np.log(alpha) - x.sum()/alpha)
res = optimize.minimize_scalar(negloglik, bounds=(1e-6,10), method='bounded')
print("MLE alpha (scipy):", res.x)
print("Sample mean:", x.mean())
```

------------------------------------------------------------------------

# 6 Critérios de Informação (AIC, BIC, HQ)

Considere um modelo com log-verossimilhança máxima $\ell_{\max}$ e $k$
parâmetros.

-   AIC: $$
    \mathrm{AIC} = -2\ell_{\max} + 2k.
    $$
-   BIC: $$
    \mathrm{BIC} = -2\ell_{\max} + k\log(n).
    $$
-   Hannan–Quinn (HQ): $$
    \mathrm{HQ} = -2\ell_{\max} + 2k\log(\log n).
    $$

------------------------------------------------------------------------
