---
title: "Aula 5: Diagnóstico dos Resíduos"
author: "Silvio Costa"
date: "11/abr/2025"
output:
  pdf_document: default
  html_notebook: default
  html_document:
format: 
  html:
    fig-width: 8
    fig-height: 4
    code-fold: true
editor_options: 
  markdown: 
    wrap: 72
---

## Plano

-   Analisar o ajuste de um modelo aos dados
-   Testes de Normalidade
-   Testes de Autocorrelação serial
-   Teste de Heteroscedasticidade Condicional
-   Teste de erro de especificação

------------------------------------------------------------------------

## 1. Diagnóstico dos Resíduos

-   Uma das hipóteses fundamentais dos modelos ARMA(p,q) é que o termo
    de erro é um **ruído branco**.

-   Vimos que o teste de Ljung-Box pode nos ajudar a fazer inferência
    sobre as autocorrelações da série de resíduos. Se rejeitamos H0 no
    teste de Ljung-Box, significa que alguma autocorrelação não é nula,
    ou seja, há informação relevante nos resíduos (dependência temporal)
    que pode ser melhor capturada pelo econometrista com outro modelo.

-   Então, o objetivo é buscar um modelo em que o correlograma dos
    resíduos não apresentem qualquer memória e que não descartemos a
    hipótese nula do teste de Ljung-Box.

-   Na prática, olhamos as funções FAC e FACP para tentar descobrir qual
    autocorrelação deveria ser melhor modelada. Fazemos isso desde o
    começo, olhando o correlograma da série e dos resíduos dos modelos
    testados.

------------------------------------------------------------------------

## 2. Teste de Normalidade

-   A intuição é verificar se os resíduos podem ser considerados como
    normalmente distribuídos.

-   A inspeção visual da distribuição dos resíduos quanto à sua média e
    simetria será um elemento importante.

-   Nota: Dependendo da amostra, valores extremos (outliers) podem
    dificultar muito que o histograma dos dados se comporte como o
    histograma de uma distribuição normal.

-   Para evitar o erro de supervalorizar eventos extremos, usamos uma
    função suavizadora (Kernel) para o histograma dos resíduos.

-   Função Kernel

$$
\hat{f}_h = \frac{\sum_{t=1}^T K\Big(\frac{\epsilon - \hat{\epsilon}_t}{h}\Big)} {Th}
$$

onde $h$ é a largura da janela de suavização; $K(.)$ é a função Kernel,
tipicamente usamos uma FDP simétria com média zero; e
$\hat{\epsilon}_t^s = \frac{\hat{\epsilon_t} - \bar{\hat{\epsilon_t}}}{\hat{\delta}}$
é o resíduo padronizado.

-   A ponderação serve para suavizar os pontos observados, colocando
    menos peso nos erros mais distantes.

-   Ver exemplos de função Kernel em Bueno, página 81.

```{r}

install.packages("ipeadatar")
install.packages("xts")

library(ipeadatar)

library(xts)

ibov = ipeadata("GM366_IBVSP366") # ibovespa

dados.ibovespa  = xts( ibov$value, order.by=ibov$date )

dados.ret_ibovespa = log(dados.ibovespa/lag(dados.ibovespa)) * 100
dados.ret_ibovespa <- na.omit(dados.ret_ibovespa)
dados.ret_ibovespa <- as.ts(dados.ret_ibovespa)


# Estimar a densidade kernel
densidade <- density(dados.ret_ibovespa, kernel = "gaussian")

# Plotar a densidade kernel
plot(densidade, main = "Estimativa de Densidade Kernel", xlim=c(-10, 10), col = "black", lwd=2)

hist(dados.ret_ibovespa, freq = FALSE, add = TRUE, breaks = 50, col = "lightblue")

sigma_emp = sd(dados.ret_ibovespa)
lines(density(rnorm(10000,0, sigma_emp)), col = "red", lwd=2)

lines(densidade, col = "black", lwd=2)

```

------------------------------------------------------------------------

## 3. Teste de Jarque-Bera

Outra forma de verificar a normalidade dos resíduos é testar se os
momentos da série estimada são iguais aos da normal.

A hipótese nula é que a (Assimetria = 0) E (Curtose=3). Mais
formalmente:

H0: $E[\epsilon^s_t]^3 = 0  \quad \wedge \quad E[\epsilon^s_t]^4 = 3$

HA: $E[\epsilon^s_t]^3 \neq 0  \quad \vee\quad E[\epsilon^s_t]^4 \neq 3$

A estatística do teste de Jarque-Bera é dada por:

$$
JB = \frac{T}{6} \left( \frac{\sum_{t=1}^T (\varepsilon^s_t)^3}{T} \right) + \frac{T}{24}\left(\frac{\sum_{t=1}^T (\varepsilon^s_t)^4 - 3}{T} \right) \sim \chi^2(2)
$$ O teste de hipótese é: se rejeitar H0 significa não normalidade dos
resíduos. Lembre-se de que não rejeitar H0 não significa normalidade!

Vamos realizar o teste de Jarque-Bera nos retornos do Ibovespa. O que
isso significa?

```{r}

install.packages("moments")

library(moments)

# Calculando os momentos
mean_x <- mean(dados.ret_ibovespa)      # Primeiro momento: média
var_x <- var(dados.ret_ibovespa)        # Segundo momento: variância
skew_x <- skewness(dados.ret_ibovespa)  # Terceiro momento: assimetria
kurt_x <- kurtosis(dados.ret_ibovespa)  # Quarto momento: curtose

# Criando a tabela com os momentos
momentos <- data.frame(
  Momento = c("Média", "Variância", "Assimetria", "Curtose"),
 Valor = c(mean_x, var_x, skew_x, kurt_x)
)

# Exibindo a tabela
print(momentos)

```

```{r}

install.packages("tseries")

library(tseries)

# Realizando o teste de Jarque-Bera
jb_test <- jarque.bera.test(dados.ret_ibovespa)

# Exibindo os resultados
print(jb_test)

```

Teste de normalidade de Shapiro-Wilk

```{r}


# Realizando o teste de Shapiro-Wilk
sw_test <- shapiro.test(dados.ret_ibovespa[1:5000])

# Exibindo os resultados
print(sw_test)

```

------------------------------------------------------------------------

## 4. Teste LM

-   O teste LM para autocorrelação dos resíduos também é conhecido como
    teste de Breucsh-Godfrey.

-   Suponha a regressão de termos defasados dos resíduos:

$$
\hat{\varepsilon_t} = \beta_1 \hat{\varepsilon_{t-1}} + \beta_2 \hat{\varepsilon_{t-2}} + \ldots + \beta_h \hat{\varepsilon_{t-h}} + u_t
$$

-   Se os resíduos forem autocorrelacionados, os betas estimados devem
    ser diferentes de zero. A hipótese nula é que todos os betas são
    iguais a zero, ou seja, não há autocorrelação.

-   A estatística do teste é $LM_h = T * R^2 \sim \chi^2(h)$

```{r}
# Instalando e carregando a biblioteca 'lmtest'
#install.packages("lmtest")

#install.packages("forecast")

library(lmtest)

library(forecast)


# meu modelo
modelo_ar1 <- arima(dados.ret_ibovespa, order= c(1,0,0))

residuos <- residuals(modelo_ar1)


# Ajuste um modelo linear com os resíduos defasados
mod_resid_lm <- lm(residuos ~ ., data = residuos)
# summary(mod_resid_lm)

# Realizando o teste de Breusch-Godfrey para autocorrelação de ordem até 12
bg_test <- bgtest(mod_resid_lm, order = 12, type = "Chisq")
# summary(bg_test)

# Exibindo os resultados
print(bg_test)


```

------------------------------------------------------------------------

## 5. Teste ARCH-LM

-   O teste ARCH-LM serve para identificar sinais de
    heteroscedasticidade condicional nos resíduos.

-   Esse tipo de heterocedasticidade ocorre quando a variância dos erros
    de um modelo depende dos valores passados dos erros, ou seja, há uma
    autocorrelação na variância dos erros.

-   Para implementar o teste, usamos os resíduos estimados do modelo.

-   Fazemos uma regressão auxiliar dos dos resíduos ao quadrado sobre os
    valores defasados dos resíduos ao quadrado. A equação da regressão
    auxiliar é assim:

$$
  \epsilon_t^2 = \alpha_0 + \alpha_1 \epsilon_{t-1}^2 + \alpha_2 \epsilon_{t-2}^2 + \cdots + \alpha_q \epsilon_{t-q}^2 + u_t
$$

-   Se houver correlação entre a variância ao longo do tempo, os
    coeficientes $\alpha$ estimados serão diferentes de zero.

-   A hipótese nula do teste é que todos os coeficientes $\alpha$'s são
    idênticos e nulos.

-   A estatística LM é calculada a partir da regressão auxiliar:

$$
LM = T \cdot R^2
$$

sendo $T$ é o número de observações e $R^2$ é o coeficiente de
determinação da regressão auxiliar.

-   Se o valor p do teste ARCH-LM for menor que o nível de significância
    escolhido (por exemplo, 0.05), rejeita-se a hipótese nula de
    homocedasticidade e conclui-se que há evidência de
    heterocedasticidade condicional nos resíduos do modelo.

```{r}
# Regressão auxiliar
modelo_aux <- lm(I(residuos^2) ~ lag(I(residuos^2), 1) + lag(I(residuos^2), 2) + lag(I(residuos^2), 3))
resultado_arch_lm <- bgtest(modelo_aux, order = 3)

# Resultado do teste
print(resultado_arch_lm)
```

------------------------------------------------------------------------

## 6. Teste RESET

-   O teste RESET (*Regression Equation Specification Error Test*) foi
    proposto por Ramsey em 1969 e é utilizado para verificar se há erros
    de especificação na forma funcional de um modelo de regressão.

-   Testa a presença de não linearidades na série. Lembre-se que estamos
    tentando explicar a série com combinações lineares de componentes AR
    e MA.

-   A intuição é que se os resíduos do modelo forem independentes, não
    devem ser correlacionados com nenhuma outra variável, principalmente
    os regressores defasados que já estão no modelo.

-   Seja o modelo proposto $y_t = x_t'\beta + \varepsilon_t$. Estimamos
    os coeficientes do modelo $\hat{\beta}$ e coletamos os resíduos
    estimados $\hat{\varepsilon_t}$. Em seguida, fazemos uma regressão
    auxiliar dos resíduos estimados contra os valores previstos de
    $\hat{y_t} = x_t'\beta$ e componentes adicionais que são potências
    de $\hat{y_t}$. Ou seja:

$$
 \hat{\varepsilon_t} = x_t'\beta + \psi_2 \hat{y_t}^2 + \psi_3 \hat{y_t}^3 + \ldots + \psi_h \hat{y_t}^h + v_t
$$

-   A hipótese nula \textbf{H0}: o modelo original está corretamente
    especificado e os coeficientes das funções não-lineares
    $\psi_2 = \psi_3 = \ldots = \psi_h = 0$ são nulos. Não há informação
    adicional nos elementos não lineares de $\hat{y_t}$. A hipótese
    alternativa é que modelo original está mal especificado (algum
    coeficiente das funções não-lineares não é igual a zero).

-   A estatística do teste segue uma distribuição F para verificar a
    significância dos coeficientes das funções não-lineares. Se a
    estatística F for significativa, há evidências de que o modelo
    original está mal especificado.

$$
RESET_h = \frac{\frac{SSR_1 - SSR_0}{h-1}}{\frac{SSR_0}{T-K}} \sim F(h-1, T-K)
$$

-   Na prática, testamos $h$ igual a 2 ou 3 como suficientes para
    detectar potenciais não-linearidades.

```{r}

library(lmtest)


# Realize o teste RESET
reset_test <- resettest(mod_resid_lm, power = 2:3, type="fitted")
print(reset_test)
```

------------------------------------------------------------------------
