---
title: "Aula 9: Modelos GARCH"
author: "Silvio Costa"
date: "`r Sys.Date()`"
output:
  pdf_document: default
  html_notebook: default
  html_document:
format: 
  html:
    fig-width: 8
    fig-height: 4
    code-fold: true
editor_options: 
  markdown: 
    wrap: 72
---

## Modelos de Heterocedasticidade Condicional

-   Vimos que uma das premissas fundamentais dos modelos ARIMA é que o
    termo de erro $\epsilon_t$ é um ruído branco.

-   Usando as técnicas de diagnóstico dos resíduos, testamos
    empiricamente algumas dessas propriedades dos modelos como a
    distribuição normal (Teste de Jarque-Bera) e a variância constante
    (Teste ARCH-LM).

-   Na prática: vimos que nem sempre conseguimos obter um modelo para o
    qual os resíduos se comportem de fato como um ruído branco!!

-   Mesmo para um modelo estacionarizado por diferenças (por exemplo,
    retorno diário de um ativo), mesmo passando no teste de Ljung-Box,
    os resíduos obtidos não passaram pelos testes de Jarque-Bera e
    ARCH-LM!!!

-   A heteroscedasticidade é um problema que viola as premissas dos
    modelos ARIMA!! A presença de heteroscedasticidade atrapalha a
    estimação da variância dos coeficientes. Mesmo que os parâmetros
    estimados sejam consistentes, a eficiência do estimador é
    comprometida. Isso gera problemas de inferência!!

-   Nesse caso, para alguns problemas econômico-financeiros, precisamos
    tratar da estrutura dos resíduos para realizar inferências de
    maneira robusta.

Motivação:

-   Modelos se preocupam mais com a média e pouco com a variância. A
    importância do risco e incerteza sobre uma projeção é tão importante
    quanto o número per se.

-   Fama & French, 2004: discussão sobre as limitações do modelo CAPM
    para precificação de ativos. Não modelam adequadamente do
    risco/incerteza!

    -   CAPM tem fraco desempenho empírico: beta vs retorno não se
        confirma nos dados. Variação dos retornos não é explicada apenas
        pelo beta

-   A heterocedasticidade condicional é uma característica bastante
    frequente em séries financeiras. As séries financeiras não tem
    distribuição normal padrão, pois tem probabilidade elevada de
    eventos extremos e excesso de curtose.

-   Os modelos ARCH e GARCH tem sido desenvolvidos desde a década de
    1980 como forma de estimar a variância condicional, sem considerá-la
    necessariamente constante ao longo do tempo.

Exemplo: modelagem ARIMA para o IBOVESPA


```{r}
# Carregamento dos pacotes necessários
library(quantmod)     # Para importar dados financeiros
library(forecast)     # Para modelagem ARIMA e diagnóstico
library(tseries)      # Para teste de estacionariedade (ADF)
library(FinTS)        # Para teste ARCH de heteroscedasticidade
```


```{r}

# Importação dos dados do IBOVESPA a partir do Yahoo Finance
getSymbols("^BVSP", src = "yahoo", from = "2018-01-01", auto.assign = TRUE)
ibov <- na.omit(Cl(BVSP))  # Seleciona apenas os preços de fechamento e remove NAs

# Transformação logarítmica para estabilizar a variância
log_ibov <- log(ibov)

# Diferenciação para tornar a série estacionária
diff_ibov <- diff(log(ibov))[-1]

# Visualização da série temporal original
plot(ibov, main = "IBOVESPA - Fechamento Diário", col = "blue")

# Visualização dos retornos logarítmicos
plot(diff_ibov, main = "Retornos Logarítmicos Diários", col = "darkgreen")


```

```{r}

par(mfrow=c(1,2))

acf(diff_ibov)

pacf(diff_ibov)
```

```{r}

# Ajuste automático do modelo ARIMA
fit <- auto.arima(log_ibov)
summary(fit)

resids <- residuals(fit)


```

```{r}
# Estimar a densidade kernel
densidade <- density(resids, kernel = "gaussian")

# Plotar a densidade kernel
plot(densidade, main = "Estimativa de Densidade Kernel", col = "black", lwd=2)

hist(resids, freq = FALSE, add = TRUE, breaks = 100, col = "lightblue")

sigma_emp = sd(resids)
lines(density(rnorm(10000,0, sigma_emp)), col = "red", lwd=2)

lines(densidade, col = "black", lwd=2)

```

```{r}
# Diagnóstico dos resíduos

# Verificação gráfica dos resíduos
checkresiduals(fit)

# Teste de Ljung-Box para autocorrelação dos resíduos
Box.test(resids, lag = 20, type = "Ljung-Box")

# Teste ARCH para heteroscedasticidade nos resíduos
ArchTest(resids, lags = 12)

```

------------------------------------------------------------------------

## Modelos da família GARCH

### ARCH(q): Autoregressive Conditional Heteroskedasticity

-   O modelo mais simples para representar a variância dos resíduos foi
    apresentado por Engle (1982). Seja $\epsilon_t$ um processo
    estocástico condicional à informação em t-1 (por exemplo, os
    resíduos de um modelo da família ARIMA):
    $$ \epsilon_t = \sigma_t u_t \quad \quad u_t \sim i.i.d(0,1)$$
    $$\sigma^2_t = \omega + \sum_{i=1}^{q} \alpha_i \epsilon^2_{t-i}$$

-   Da mesma forma que nos modelos ARIMA, o modelo ARCH propôe uma
    estrutura autorregressiva sobre os resíduos passados. Precisamos
    verificar a estacionaridade deste modelo!

-   A variância incondicional do processo $\epsilon_t$ é dada por: $$
    var(\epsilon_t) = E(\epsilon_t^2) = E(\sigma^2 u_t^2) = \sigma_\epsilon^2 = \frac{\omega}{1 - \sum_{i=1}^q \alpha_i}
    $$

-   Um ARCH(q) será estacionário e a variância estimada será bem
    definida se:

    1.  $\omega > 0$
    2.  $\alpha_i \geq 0$ para todo i
    3.  $\sum_{i=1}^{q} \alpha_i < 1$ (Condição de Estabilidade)

### GARCH(p,q)

-   O modelo GARCH é uma generalização do modelo ARCH, acrescentando uma
    parte autoregressiva para a dinâmica da variância:

    $$\sigma^2_t = \omega + \sum_{i=1}^{q} \alpha_i \epsilon^2_{t-i} + \sum_{j=1}^{p} \beta_j\sigma^2_{t-j}$$

-   O modelo GARCH é mais parcimonioso do que o modelo ARCH. Por que?

-   A variância do modelo GARCH é dada por:

$$
E(\sigma_t^2) = \frac{\omega}{1 - \sum_{i=1}^q \alpha_i - \sum_{j=1}^p \beta_j}
$$

-   A condição suficiente para a estacionaridade é que as raízes do
    polinomial da variância estejam fora do círculo unitário, e:
    1.  $\omega > 0$
    2.  $\alpha_i , \beta_j \geq 0$ para todo i e j
    3.  $\sum_{i=1}^{q} \alpha_i + \sum_{j=1}^{p} \beta_j < 1$ (Condição
        de Estabilidade)
-   Importante: a variância $\sigma^2_t$ é um processo determinístico,
    pois depende apenas de fatores passados e conhecidos. Logo, os
    modelos GARCH não são estocásticos (não tem resíduo).

------------------------------------------------------------------------

## Identificação dos modelos GARCH

-   Há muitos casos em que os resíduos de modelos univariados não são
    homocedásticos.

-   Neste caso, podemos usar modelos ARCH e GARCH são especificar a
    heterocedasticidade condicional dos modelos.

-   A intuição é muito parecida com a dos modelos ARMA, com a diferença
    que os análogos dos termos AR(p) e MA(q) são construídos com base
    nos resíduos estimados para a variância $\sigma^2_t$.

-   Assim, os testes de identificação dos modelos ARCH(q) e GARCH(p,q)
    são construídos de forma muito semelhante ao que vimos para os
    modelos ARMA(p,q).

#### FAC e FACP

-   As funções de autocorrelação (FAC) e autocorrelação parcial (FACP)
    seguem a mesma lógica utilizada para avaliar o ordem dos componentes
    AR(p) e MA(q).

-   Parte-se da definição de variância como o quadrado dos erros
    estimados:$$\bar{\sigma}^2 = \frac{1}{T} \sum_{t=1}^{T} \hat{\epsilon}_t^2$$

-   FAC: com o quadrados dos resíduos, se calcula a correlação para cada
    período
    $$\hat{\rho_j} = \frac{\sum_{t=j+1}^{T}(\hat{\epsilon}_t^2 - \bar{\sigma}^2)(\hat{\epsilon}_{t-j}^2 - \bar{\sigma}^2)}{\sum_{t=1}^{T}(\hat{\epsilon}_t^2 - \bar{\sigma}^2)}$$

    -   Haverá a possibilidade de um modelo da família GARCH se valores
        de $\hat{\rho_j}$ forem estatisticamente diferentes de zero.

-   FACP: de maneira similar ao ARIMA, é obtida representando-se em um
    gráfico os coeficientes $\phi_{s,s}$ contra a defasagem s a partir
    da
    equação:$$\hat{\epsilon}_t^2 = \phi_s + \phi_{s,1}\hat{\epsilon}_{t-1}^2 + \phi_{s,2}\hat{\epsilon}_{t-2}^2 + ... + \phi_{s,s}\hat{\epsilon}_{t-s}^2 + u_t$$

-   Importante: diferenças em relação à idenficação nos modelos ARMA:

    -   A FAC aqui nos dá a ordem máxima da autoregressão (GARCH)
        representada por $\hat{\epsilon}_{t-i}^2$

    -   A FACP mostra a ordem máxima p de médias móveis, termo
        $\sigma_{t-j}^2$.

-   As dificuldades de estimação são as mesmas dos modelos ARMA(p,q)

#### Teste de Ljung-Box

-   A estatística Q de Ljung-Box pode ser usada para testar a presença
    de heterocedasticidade condicional.

-   Neste caso a hipótese nula é dada por
    $$H_0 : \sum_{j=1}^{n} \hat{\rho_j} = 0$$
    $$H_A : \hat{\rho_j} \neq 0$$ - Em que
    $$Q = T(T + 2) \sum_{j=1}^{n} \frac{\hat{\rho}_j^2}{T - j} \sim \chi^2_n$$

#### Teste LM

-   Define-se o teste com base em Engle (1982) e Lee (1991)
    $$H_0 : \alpha_1 = \alpha_2 = ... = \alpha_q = 0$$

$$H_A : \alpha_i \neq 0$$

Em
que:$$\hat{\epsilon}_t^2 = \alpha_0 + \alpha_1\hat{\epsilon}_{t-1}^2 + \alpha_2\hat{\epsilon}_{t-2}^2 + ... + \alpha_q\hat{\epsilon}_{t-s}^2 + u_t$$

-   A estatística de teste é dada por $$TR^2 \sim \chi^2_n$$

-   Rejeitar a hipótese nula: indica que a covariância condicional não é
    constante.

-   Para os modelos GARCH, ainda são válidas as análises dos Critérios
    de Informação de Akaike, Schwarz e Hannan-Quinn.

-   Pela sua facilidade de aplicação e interpretação, este método é
    bastante utilizado para definir a melhor especificação dos modelos
    ARCH e GARCH.

-   Uma peculiaridade nesta literatura são os testes de simetria do
    GARCH, que podem definir tipos específicos de modelo que podem ser
    empregados (Hegerud, 1997).

Exemplo: testando os resíduos do modelo IBOV:ARIMA(0,1,2)

```{r}

sqr_resid <- resids^2


par(mfrow=c(1,2))

vacf = acf(sqr_resid, lag.max = 30, main="ACF")

vpacf = pacf(sqr_resid, lag.max =30, main="PACF")

```

```{r}
# Teste de Ljung-Box para autocorrelação dos resíduos
Box.test(sqr_resid, lag = 30, type = "Ljung-Box")
```

```{r}


library(lmtest)


# Ajuste um modelo linear com os resíduos defasados
mod_sqrresid_lm <- lm(sqr_resid ~ ., data = sqr_resid)
# summary(mod_resid_lm)

# Realizando o teste de Breusch-Godfrey para autocorrelação de ordem até 30
bg_test <- bgtest(mod_sqrresid_lm, order = 30, type = "Chisq")
# summary(bg_test)

# Exibindo os resultados
print(bg_test)
```

------------------------------------------------------------------------

## Estimação de Modelos

-   Geralmente, usa-se o método de máxima verossimilhança.

-   O uso do método da máxima verossimilhança depende de hipóteses sobre
    a verdadeira distribuição dos dados.

-   Em geral costuma-se adotar a hipótese de Distribuição Normal.
    Entretanto, dados financeiros em geral são mais "pontiagudos" que
    uma Normal Padrão (leptocurtose).

-   Existem outras abordagens de estimação (GED, estimação de
    quase-máxima verossimilhança), vamos focar nas hipótese de uma
    Distribuição Normal ou t-Student.

-   Para dados distribuídos normalmente, temos a função de
    verossimilhança
    $$L = L(\Theta; y_t) = \prod_{t=\kappa+1}^{T} \frac{1}{(2\pi\sigma_t^2)^{1/2}} \exp\left(-\frac{\epsilon_t^2}{2\sigma_t^2}\right)$$
    em que $\Theta$ é o vetor de parâmetros a serem estimados da equação
    da média e da variância.

-   Neste caso, a estimação utiliza os parâmetros iniciais da variância
    para a otimização
    $$\sigma_1^2 = \sigma_2^2 = ... = \sigma_\kappa^2 = \frac{1}{T} \sum_{t=1}^{T} \hat{\epsilon}_t^2$$

-   Supondo a distribuição t-Student, temos a função de verossimilhança:
    $$L = L(\Theta; y_t) = \prod_{t=\kappa}^{T} \left[\frac{\Gamma\left(\frac{\nu+1}{2}\right)}{\Gamma\left(\frac{\nu}{2}\right)\sqrt{(\nu - 2)\pi\sigma_t^2}} \exp\left(1 + \frac{\epsilon_t^2}{(\nu - 2)\sigma_t^2}\right)\right]$$
    em que $\Gamma(.)$ é a função gama e adota-se $\nu > 2$

-   Quando $\nu \to \infty$, a distribuição converge para uma Normal.

-   Neste caso, a obtenção dos parâmetros iniciais se dá por MQO, por um
    ajustamento de um modelo ARIMA, ou pelos parâmetros obtidos num
    teste LM.

-   Atendidas as condições de regularidade, a máxima verossimilhança
    garante a consistência e normalidade assintótica dos estimadores.

-   Entretanto, garantir estas condições nos modelos GARCH se mostra
    extremamente difícil na prática (Bollerslev, Engle e Nelson, 1994).
    Em geral se prova as condições de regularidade para cada modelos
    escolhido.

-   No caso de um GARCH(1,1), Lumsdaine (1996) mostram quem para
    assegurar ergodicidade e estacionaridade é necessário que
    $$E\ln|\alpha_1u_t^2 + \beta_1| < 0$$ Para o qual pela desigualdade
    de Jensen, temos:
    $$E\ln|\alpha_1u_t^2 + \beta_1| < \ln E|\alpha_1u_t^2 + \beta_1| = \ln(\alpha_1u_t^2 + \beta_1)$$

```{r}
# Instale os pacotes necessários, se ainda não tiver
#librif (!require("rugarch")) install.packages("rugarch", dependencies = TRUE)

library(rugarch)

# Função para testar diferentes modelos GARCH
testar_modelos_garch <- function(residuos, max_p = 2, max_q = 2) {
  resultados <- data.frame(
    Modelo = character(),
    Ordem = character(),
    AIC = numeric(),
    BIC = numeric(),
    LogLik = numeric(),
    stringsAsFactors = FALSE
  )
  
  modelos <- c("sGARCH")  # ,"eGARCH", "gjrGARCH"
  
  for (modelo in modelos) {
    for (p in 1:max_p) {
      for (q in 1:max_q) {
        spec <- ugarchspec(
          variance.model = list(model = modelo, garchOrder = c(p, q)),
          mean.model = list(armaOrder = c(0, 0), include.mean = FALSE),
          distribution.model = "norm"
        )
        
        fit <- tryCatch(
          ugarchfit(spec, residuos, solver = "hybrid"),
          error = function(e) NULL
        )
        
        if (!is.null(fit)) {
          resultados <- rbind(resultados, data.frame(
            Modelo = modelo,
            Ordem = paste0("(", p, ",", q, ")"),
            AIC = infocriteria(fit)[1],
            BIC = infocriteria(fit)[2],
            LogLik = likelihood(fit)
          ))
        }
      }
    }
  }
  
  resultados[order(resultados$AIC), ]
}

# Exemplo de uso:
resultados <- testar_modelos_garch(resids, max_p = 4 , max_q = 4 )
print(resultados)

```

### Previsão

-   Nos modelos econométricos convencionais, a incerteza do erro de
    previsão é crescente com o horizonte de tempo (e não depende do
    ponto de origem).

-   Nos modelos de heterocedasticidade convencional, a acurácia da
    previsão depende do conjunto de informações disponíveis no momento
    da previsão. Assim, os intervalos de confiança exige a avaliação das
    variâncias condicionais dos erros futuros.

-   A dificuldade reside no fato dos erros não serem normalmente
    distribuídos, o que torna mais desafiador o trabalho de previsão.

-   A previsão é análoga aos modelos ARIMA: prevê-se um passo à frente,
    com o resultado obtido, faz-se o passo seguinte e assim
    sucessivamente.

------------------------------------------------------------------------

Exercício: Prever com GARCH

```{r}



library(forecast)
library(rugarch)


# Ajustar ARIMA
fit_arima <- auto.arima(log_ibov)
summary(fit_arima)


```

GARCH sobre os resíduos:

```{r}

# Ajustar ARIMA-GARCH
spec <- ugarchspec(
  variance.model = list(model = "sGARCH", garchOrder = c(1,1)),
  mean.model = list(armaOrder = c(0,0), include.mean = FALSE),
  distribution.model = "norm"
)

fit_garch <- ugarchfit(spec, residuals(fit_arima))

show(fit_garch)

garch_coef <- coef(fit_garch)
garch_residuals <- residuals(fit_garch, standardize = TRUE)

```


```{r}
# Estimar a densidade kernel
garch_densidade <- density(garch_residuals, kernel = "gaussian")

# Plotar a densidade kernel
plot(garch_densidade, main = "Estimativa de Densidade Kernel nos resíduos GARCH", col = "black", lwd=2)

hist(garch_residuals, freq = FALSE, add = TRUE, breaks = 100, col = "lightblue")

sigma_emp = sd(garch_residuals)
lines(density(rnorm(10000,0, sigma_emp)), col = "red", lwd=2)

lines(garch_densidade, col = "black", lwd=2)
```



```{r}


library(forecast)
library(ggplot2)
library(zoo)


fcast_arima <- forecast(fit_arima, h = 10)

fcast_garch <- ugarchforecast(fit_garch, n.ahead = 10)


```
Gráfico comparando as duas projeções:

```{r}


# Extrair previsões e intervalos
garch_mean <- fcast_arima$mean
garch_sigma <- sigma(fcast_garch)
garch_upper <- garch_mean + 1.96 * garch_sigma
garch_lower <- garch_mean - 1.96 * garch_sigma


# Extrair os últimos 30 pontos da série original
serie_final <- tail(log_ibov, 30)
datas_hist <- as.Date(time(serie_final))
ultima_data <- max(datas_hist)

# Datas da previsão
datas_prev <- seq(ultima_data + 1, by = "day", length.out = length(fcast_arima$mean))


# Criar data.frames
df_hist <- data.frame(Data = datas_hist, Valor = as.numeric(serie_final))
df_prev <- data.frame(
  Data = datas_prev,
  Media = as.numeric(fcast_arima$mean),
  LimiteInferior = as.numeric(fcast_arima$lower[,2]), # 95%
  LimiteSuperior = as.numeric(fcast_arima$upper[,2]) # 95%
)

# Adiciona o último ponto da série histórica como primeiro da previsão
ultimo_ponto <- data.frame(
Data = ultima_data,
Media = tail(df_hist$Valor, 1),
LimiteInferior = tail(df_hist$Valor, 1),
LimiteSuperior = tail(df_hist$Valor, 1)
)

df_prev <- rbind(ultimo_ponto, df_prev)


df_prev_garch <- data.frame(
  Data = datas_prev,
  Media = as.numeric(garch_mean),
  LimiteInferior = as.numeric(garch_lower), # 95%
  LimiteSuperior = as.numeric(garch_upper) # 95%
)

df_prev_garch <- rbind(ultimo_ponto, df_prev_garch)


# Plot com ggplot2
ggplot() +
 geom_line(data = df_hist, aes(x = Data, y = Valor), color = "black") +
 geom_line(data = df_prev, aes(x = Data, y = Media), color = "blue") +
 geom_ribbon(data = df_prev, aes(x = Data, ymin = LimiteInferior, ymax = LimiteSuperior), 
 fill = "blue", alpha = 0.2) +
coord_cartesian(ylim = c(11.75, 11.90)) +
 labs(title = "Previsão ARIMA com Intervalo de Confiança 95%",
 x = "Data", y = "Valor") +
 theme_minimal()


# Plot com ggplot2
ggplot() +
 geom_line(data = df_hist, aes(x = Data, y = Valor), color = "black") +
 geom_line(data = df_prev_garch, aes(x = Data, y = Media), color = "red") +
 geom_ribbon(data = df_prev_garch, aes(x = Data, ymin = LimiteInferior, ymax = LimiteSuperior), 
 fill = "red", alpha = 0.2) +
  coord_cartesian(ylim = c(11.75, 11.90)) +
 labs(title = "Previsão ARIMA-GARCH com Intervalo de Confiança 95%",
 x = "Data", y = "Valor") +
 theme_minimal()



```


------------------------------------------------------------------------

## Outras possibilidades de modelos de volatilidade condicional

### GARCH-M

-   Modelos GARCH-M (GARCH-in-Mean) são uma extensão dos modelos GARCH
    tradicionais, muito utilizados em finanças para capturar a relação
    entre retorno esperado e risco (volatilidade).

-   O modelo GARCH-M incorpora a variância condicional diretamente na
    equação da média do processo.

-   A ideia é que o retorno esperado de um ativo pode depender do seu
    risco — medido pela variância ou desvio padrão condicional.

-   A inclusão da variância na equação da média permite capturar o
    comportamento de investidores que exigem prêmios de risco maiores em
    períodos de maior incerteza. Isso torna o modelo mais realista em
    contextos de alta volatilidade.

-   Um modelo GARCH-M(1,1) típico pode ser escrito como:

    -   Equação da média: $$
        y_t = \mu + \lambda \cdot \sigma_t^2 + \epsilon_t
        $$

    -   Equação da variância condicional GARCH(1,1): $$
        \sigma_t^2 = \omega + \alpha \cdot \epsilon_{t-1}^2 + \beta \cdot \sigma_{t-1}^2
        $$

    -   $\lambda$: coeficiente que mede o impacto do risco (variância)
        sobre o retorno esperado.

    -   Se $\lambda > 0$, isso sugere que maior risco está associado a
        maior retorno esperado, o que é consistente com a teoria
        financeira.

-   Muito usado em modelagem de retornos financeiros, como ações, moedas
    e commodities, porque permite testar empiricamente a relação
    risco-retorno.

-   Aplicações: precificação de ativos, gestão de risco e alocação de
    portfólio.

### TGARCH(p,q,r)

-   É um modelo GARCH com limiar, que permite capturar assimetria na
    volatilidade.

-   Por exemplo, choques negativos tendem a aumentar mais a volatilidade
    do que choques positivos de mesma magnitude. Esse comportamento é
    chamado de efeito alavancagem.

-   Modelos GARCH tradicionais não capturam assimetria, pois tratam
    choques positivos e negativos da mesma forma.

-   Um modelo TGARCH(p,q,r) tem a seguinte especificação para a
    variância:

$$\sigma^2_t = \omega + \sum_{i=1}^{q} \alpha_i \epsilon^2_{t-i} + \sum_{j=1}^{p} \beta_j\sigma^2_{t-j} + \sum_{k=1}^{r} \gamma_k D_{(\epsilon_{t-k}\le 0)} . |\epsilon^2_{t-k}| $$

-   $\gamma$ mede o efeito assimétrico e $D$ é uma função indicadora
    (dummy) se o choque foi negativo ou não. Se $\gamma > 0$ significa
    que choques negativos aumentam mais a vol do que choques positivos!

-   Aplicações: modelagem de retornos de ações, precificação de opções,
    gestão de risco, VaR...

### EGARGH(p,q,r)

-   Modelos GARCH tradicionais impõem que os coeficientes sejam não
    negativos para garantir que a variância condicional seja positiva.

-   Modelos EGARCH resolvem isso ao modelar o logaritmo da variância, o
    que garante positividade, sem aplicar restrições nos parâmetros.

-   Além disso, o EGARCH também permite capturar asimetria (choques
    negativos aumentam mais a volatilidade do que choques positivos).

-   Especificação de um EGARCH para a variância:

$$ln(\sigma^2_t) = \omega + \sum_{i=1}^{q} \alpha_i [|u_{t-i}| - E(|u_{t-i}|)] + \sum_{j=1}^{p} \beta_j \ln{(\sigma^2_{t-j})} + \sum_{k=1}^{r} \gamma_k u_{t-k} $$

onde $u_{t-i} = \epsilon_{t-i}/\sigma_{t-1}$ é o resíduo normalizado
pela variância em cada período e $\gamma_k$ é o coeficiente de
assimetria.

-   Vantagens do EGARCH: não exige restrições de coeficientes positivos,
    captura assimetria de forma direta e é mais adequado para séries com
    vol assimétrica e com leptocurtose.

### PGARGH(p,q,d)

-   O modelo PGARCH é uma generalização do modelo GARCH tradicional,
    proposto por Ding, Granger e Engle (1993) e permite maior
    flexibilidade na forma como a volatilidade reage aos choques.

-   Modelos GARCH tradicionais assumem que a variância condicional
    depende do quadrado dos resíduos $\epsilon_t^2$.

-   Como sabemos, nem sempre a vol é simétrica para choques positivos e
    negativos. A relação entre choques e vol pode não ser bem
    representada pelo quadrado dos resíduos.

-   Especificação do modelo PGARCH:

$$\sigma^d_t = \omega + \sum_{j=1}^{p} \beta_j\sigma^d_{t-j} + \sum_{i=1}^{q} \alpha_i (|\epsilon_{t-i}| - \gamma_i \epsilon_{t-i})^d $$

onde $d>0$ e pode ser estimado em vez de imposto.

-   Com d=1, o modelo se torna uma estimação do desvio-padrão e com d=2,
    o modelo se torna um GARCH tradicional.

-   Vantagens do PGARCH: permite ajustar o grau de sensibilidade da
    volatilidade aos choques e captura assimetrial e leptocurtose de
    forma mais flexível. O GARCH é um caso especial.

-   É mais usado para modelagem financeira em que a vol não tem
    comportamento linear (respostas assimétricas a choques)

### EWMA

-   O modelo EWMA (*Exponentially Weighted Moving Average*) é uma
    técnica simples e eficiente para modelar a volatilidade condicional.

-   É amplamente utilizado em gestão de risco, especialmente em
    Value-at-Risk (VaR).

-   O EWMA é uma média móvel que dá mais peso aos dados mais recentes,
    permitindo capturar mudanças na volatilidade de forma mais imediata.

-   Especificação do EWMA: a variância condicional no tempo $t$:

$$
\sigma_t^2 = \lambda \sigma_{t-1}^2 + (1-\lambda) \epsilon_{t-1}^2
$$

onde $\lambda \in (0,1)$ é o parâmetro de decaimento exponencial.

-   Quanto maior $\lambda$, maior a memória do passado, mais lento é o
    ajuste da variância a novos choques.

-   RiskMetrics/JP Morgan sugere $\lambda = 0,94$ para séries
    financeiras.

-   Vantagens: simples de implementar, um único parâmetro para estimar,
    reage rapidamente ao curto prazo.

-   Desvantagens: não modela assimetria, não captura efeitos de
    persistência adequadamente, assume que a média dos retornos é zero.

-   É mais utilizado para monitoramento de risco em tempo real.
