---
title: "Aula 11: Modelos VAR: Funções de Resposta ao Impulso"
author: "Silvio Costa"
date: "`r Sys.Date()`"
output:
  pdf_document: default
  html_document:
  html_notebook: default
format: 
  html:
    fig-width: 8
    fig-height: 4
    code-fold: true
editor_options: 
  markdown: 
    wrap: 72
---

## Função de Impulso Resposta (IRF)

-   Sims (1980): Suponha que o efeito feedback é limitado. Esta
    avaliação em geral vem da teoria econômica que nos dá alguma direção
    sobre o sinal dos coeficientes estruturais:

$$
y_t = b_{10} + b_{11}y_{t-1} + b_{12}z_{t-1} + e_{yt}
$$

$$
z_t = b_{20} - a_{21}y_t + b_{21}y_{t-1} + b_{22}z_{t-1} + e_{zt}
$$

-   Neste exemplo, a restrição imposta pelo economista é que $z_t$
    ***não afeta contemporaneamente*** $y_t$, dessa forma $a_{12} = 0$.

-   Importante: repare que a ordem das equações impacta no sentido das
    restrições que são impostas.

-   Reescrevendo o modelo na forma estrutural:

Equação Estrutural: $$
\begin{pmatrix}
1 & 0 \\
a_{21} & 1
\end{pmatrix}
\begin{pmatrix}
y_t \\
z_t
\end{pmatrix}
= 
\begin{pmatrix}
b_{10} \\
b_{20}
\end{pmatrix}
+ 
\begin{pmatrix}
b_{11} & b_{12} \\
b_{21} & b_{22}
\end{pmatrix}
\begin{pmatrix}
y_{t-1} \\
z_{t-1}
\end{pmatrix}
+ 
\begin{pmatrix}
\sigma_y & 0 \\
0 & \sigma_z
\end{pmatrix}
\begin{pmatrix}
\epsilon_{yt} \\
\epsilon_{zt}
\end{pmatrix}
$$

-   Vamos multiplicar o sistema por $A^{-1}$ para encontrar a forma
    reduzida diferente e fazer o mapeamento. Repare que a inversa é uma
    matriz diagonal.

-   Para a matriz de erros, obtemos as seguintes equações:

$$
\text{VAR}(e_1) = \sigma^2_y
$$

$$
\text{VAR}(e_2) = \sigma^2_z + a^2_{21}\sigma^2_y
$$

$$
\text{COV}(e_1, e_2) = -a_{21}\sigma^2_y
$$

-   Para a matriz de coeficientes obtemos mais 6 equações:

$$
\phi_{10} = b_{10}
$$

$$
\phi_{11} = b_{11}
$$

$$
\phi_{12} = b_{12}
$$ $$
\phi_{20} = -a_{21}b_{10} + b_{20}
$$

$$
\phi_{21} = -a_{21}b_{11} + b_{21}
$$ $$
\phi_{22} = -a_{21}b_{12} + b_{22}
$$

-   A metodologia proposta por Sims pode ser generalizada para um vetor
    com $n$ variáveis endógenas.
-   Trata-se de uma maneira triangular de decompor os resíduos chamada
    ***Decomposição de Cholesky***.
-   Para um VAR com n variáveis endógenas, a matriz de covariância é de
    dimensão n x n. As condições de identificação requerem a imposição
    de $\frac{n^2 - n}{2}$ restrições.
-   A ordenação das variáveis é arbitrária, mesmo que justificada por
    razões econômicas!

------------------------------------------------------------------------

### Derivação das FRI

-   Quando os autovalores do polinômio característico
    $(I - \sum^p_{i=1} \Phi_i L^i)$ estiverem foram do círculo unitário,
    pode-se reescrever um VAR(p) como um vetor de médias móveis infinito
    VMA($\infty$).

-   Assuma um VAR(1) bivariado: A média de longo prazo dada por
    $\bar{X} = (I - \Phi_1)^{-1}\Phi_0$;

-   Podemos então reescrever como um VMA:

$$
X_t = \bar{X} + \sum_{i=0}^{\infty} \Phi_i e_{t-i}
$$

$$
= \bar{X} + \sum_{i=0}^{\infty} \frac{\Phi_i}{1 - a_{12}a_{21}} \begin{pmatrix}
1 & - a_{12} \\
-a_{21} & 1
\end{pmatrix} 
\begin{pmatrix}
\sigma_y \epsilon_{yt-i} \\
\sigma_z \epsilon_{zt-i}
\end{pmatrix}
$$

$$
= \bar{X} + \sum_{i=0}^{\infty} \begin{pmatrix}
\psi_{i,11} & \psi_{i,12} \\
\psi_{i,21} & \psi_{i,22}
\end{pmatrix} \begin{pmatrix}
\sigma_y \epsilon_{yt-i} \\
\sigma_z \epsilon_{zt-i}
\end{pmatrix}
$$

-   **Definição**: A Função de Impulso resposta de um VAR(p) é dada pelo
    gráfico dos coeficientes $\psi_{i,11}$ e $\psi_{i,21}$ ao longo de
    $i$ (tempo).

-   **Nota**: como o VAR é um modelo estimado, os coeficientes não são
    exatos, tem um intervalo de confiança. Logo, esses coeficientes das
    FRI também possuem intervalo de confiança ao longo do tempo.Neste
    caso, os desvios padrão são calculados analiticamente ou por
    simulações de Monte Carlo.

```{r}

library(rbcb)
library(tseries)    
library(ggplot2)    
library(vars)  
library(lmtest)

ipca_table = get_series(433, start_date = '2000-01-01')
ipcats = ts( ipca_table$`433`, start = c( 2000, 1 ), frequency = 12 )     # IPCA

ibc_table <- get_series(24364, start_date = '2003-01-01')
idxibcts <- ts(ibc_table$`24364`, start = c(2003, 1), frequency = 12)     # IBC-BR
ibcts <- 100*diff(log(idxibcts))

selic_table <- get_series(4189, start_date = '2000-01-01')
selicts <- ts(selic_table$`4189`, start = c(2000, 1), frequency = 12)     # Selic


dbvar <- ts.intersect( ipcats, ibcts, selicts)
dbvar <- ts(dbvar, start = start(dbvar), frequency = 12)

# Plotando cada série temporal individualmente
par(mfrow = c(1,3)) # Configura a área de plotagem para 1 linha e 3 colunas

plot(ipcats, main = "IPCA", col = "blue", lwd = 2)
plot(ibcts, main = "IBC", col = "red", lwd = 2)
plot(selicts, main = "Selic", col = "green", lwd = 2)


```

-   Estimando o VAR:

```{r}
var_model <- VAR(dbvar, p = 6, type = "const")
summary(var_model)
```

Identificacao por Cholesky:

```{r}

library(svars)

# Identificação estrutural via Cholesky
modelo_chol <- id.chol(var_model)

# Visualizar os choques estruturais
summary(modelo_chol)

```

Código em R para IRF:

```{r}


# Codigo para IRFs no VAR
irf_model <- irf(modelo_chol, impulse = NULL, response = NULL, ortho= TRUE, n.ahead = 16, boot = TRUE) 

plot(irf_model)
```

------------------------------------------------------------------------

## Decomposição de Variância

-   É outra forma de analisar os resultados do modelo. Queremos saber
    que porcentagem do erro de previsão decorre de cada variável
    endógena ao longo do tempo.

-   Para entender o conceito, tome como exemplo um VAR(1) bivariado
    escrito em termos de um VMA($\infty$):

$$
X_{t+h} = \bar{X} + \sum_{i=0}^{\infty} \Psi_i e_{t+h-i}
$$

-   Calcule o erro de previsão:

$$
X_{t+h} - E[X_{t+h}|t] = \sum_{i=0}^{h-1} \Psi_i e_{t+h-i}
$$

-   Se desenvolvermos a expressão matricial para cada variável
    individual do vetor VMA:

$$
y_{t+h} - E[y_{t+h}|t] = \psi_{0,11} \epsilon_{yt+h} + \psi_{1,11} \epsilon_{yt+h-1} + \ldots + \psi_{h-1,11} \epsilon_{yt+1}\\
+\psi_{0,12} \epsilon_{zt+h} + \psi_{1,12} \epsilon_{zt+h-1} + \ldots + \psi_{h-1,12} \epsilon_{zt+1}
$$

-   Ora, fica fácil calcular a variância do erro de previsão a partir
    dessa equação. Podemos então calcular a variância para o horizonte
    h, sabendo que os choques $\epsilon$ são todos estruturais e
    ortogonais: $$
    \sigma_y^2(h) = \sigma^2_y (\psi_{0,11}^2 + \psi_{1,11}^2 + \ldots + \psi_{h-1,11}^2)\\
    + \sigma^2_z (\psi_{0,12}^2 + \psi_{1,12}^2 \ldots + \psi_{h-1,12}^2)
    $$

-   Finalmente, basta normalizar variância de cada endógena no horizonte
    h: $$
    1 = \frac{\sigma^2_y}{\sigma_y^2(h)} (\psi_{0,11}^2 + \psi_{1,11}^2 + \ldots + \psi_{h-1,11}^2) + \frac{\sigma^2_z}{\sigma_y^2(h)} (\psi_{0,12}^2 + \psi_{1,12}^2 \ldots + \psi_{h-1,12}^2)
    $$

Código em R para Decomposição de Variância:

```{r}
fevd_model <- fevd(var_model, n.ahead = 10)
print(fevd_model)
```

------------------------------------------------------------------------


